ACORDAO-COMPLETO-2489690

ACÓRDÃO 8030/2022 ATA 40/2022 - PRIMEIRA CÂMARA

VISTOS, relatados e discutidos estes autos de tomada de contas especial instaurada pelo Fundo Nacional de Saúde (FNS) , em razão da não comprovação da regular aplicação dos recursos repassados ao Município de Quaraí/RS, na modalidade fundo a fundo,
ACORDAM os Ministros do Tribunal de Contas da União, reunidos em sessão de Primeira Câmara, diante das razões expostas pelo relator, em:
9.1. arquivar o presente processo, com fundamento no art. 11 da Resolução-TCU 344/2022;
9.2. dar ciência deste acórdão aos interessados e ao Fundo Nacional de Sáude.

TOMADA DE CONTAS ESPECIAL. TCE instaurada pelo(a) FUNDO NACIONAL DE SAÚDE - MS em razão de Não comprovação da regular aplicação dos recursos repassados pela União, função SAUDE, para atendimento à/ao Atenção Básica / PAB Fixo/ PAB/FIXO (nº da TCE no sistema: 2691/2018).

Primeira Câmara

Prefeitura Municipal de Quaraí - RS.

3. Interessados/Responsáveis:
3.1. Interessado: Fundo Nacional de Saúde - MS (00.530.493/0001-71).
3.2. Responsáveis: Carlos Silveira Gadret (XXX.616.090-XX); Dionísio Neuleraldo Pinto Mazui (XXX.090.840-XX); Izar Terezinha Mirailh Pereira (XXX.120.210-XX); João Carlos Vieira Gediel (XXX.424.830-XX).

13.1. Ministros presentes: Vital do Rêgo (na Presidência), Walton Alencar Rodrigues (Relator), Benjamin Zymler e Jorge Oliveira.
13.2. Ministro-Substituto presente: Weder de Oliveira.

WALTON ALENCAR RODRIGUES

Adoto, como parte do Relatório, a instrução elaborada no por auditor da Secretaria de Controle Externo de Tomada de Contas Especiais, vazadas nos termos a seguir transcritos, com a qual anuíram os dirigentes da unidade técnica:
Cuidam os autos de tomada de contas especial instaurada pelo Fundo Nacional de Saúde (FNS) , em desfavor dos Srs. Carlos Silveira Gadret (CPF: XXX.616.090-XX) , Izar Terezinha Mirailh Pereira (CPF: XXX.120.210-XX) , João Carlos Vieira Gediel (CPF: XXX.424.830-XX) e Dionisio Neuleraldo Pinto Mazui (CPF: XXX.090.840-XX) , na condição de ex-prefeito, ex-secretária municipal de saúde, ex-prefeito e ex-secretário municipal de saúde do município de Quaraí/RS, respectivamente, em razão de não comprovação da regular aplicação dos recursos repassados pela União dos recursos recebidos do FNS, tendo em vista falhas e/ou falta da documentação comprobatória das despesas, conforme constatado por auditoria promovida pelo Departamento Nacional de Auditoria do SUS (Denasus) junto ao ente recebedor.
HISTÓRICO
1.		O processo originou-se das constatações contidas no Relatório de Auditoria 7301 (peças 10 a 12) do Departamento Nacional de Auditoria do SUS (Denasus) , realizada na Secretaria Municipal de Saúde de Quaraí/RS, com o objetivo de atender pedido de auditoria da Delegacia da Polícia Federal de Santana do Livramento/RS para verificação da então situação da gestão da saúde no município de Quaraí/RS. A auditoria abrangeu os exercícios de 1998 a 2008 (primeiro trimestre) e constatou dano ao erário de R$ 1.050.793,98 (peça 12, p. 46) , devido às seguintes irregularidades: 
a)		pagamentos realizados com recursos financeiros da Atenção Básica, para execução de plantões médicos;
b)	aquisição de medicamentos da Assistência Farmacêutica Básica e de medicamentos para o Hospital com recursos do PAB;
c)	pagamento de despesas de outras secretarias com recursos do PAB; 
d)	recursos do PAB utilizados para aquisição de material hospitalar, pagamento de Restos a Pagar;
e)	Programa Combate às Carências Nutricionais não foi executado.
f)	transferência de recursos do Piso de Atenção Básica para outras contas correntes e débitos sem comprovação das despesas;
g)	pagamento de despesas em duplicidade;
2.		O detalhamento do débito realizado pelo Denasus consta das peças 10, p. 44-50; 11 e 12.
3.	Em 27/12/2018, com fundamento na IN/TCU 71/2012, alterada pela IN/TCU 76/2016 e DN/TCU 155/2016, o dirigente da instituição Fundo Nacional de Saúde - MS autorizou a instauração da tomada de contas especial (peça 2) . O processo foi registrado no sistema e-TCE com o número 2691/2018.
4.	O fundamento para a instauração da Tomada de Contas Especial especificado pelo tomador de contas, conforme consignado na matriz de responsabilização (peça 74) , foi a constatação da seguinte irregularidade:
Pagamentos realizados com recursos financeiros da Atenção Básica, para execução dos plantões médicos. Aquisição de medicamentos da Assistência Farmacêutica Básica e de medicamentos para o Hospital, com recursos do PAB. Pagamento de despesas de outras Secretarias com recursos do PAB.
5.	Os responsáveis arrolados na fase interna foram devidamente comunicados e, diante da ausência de justificativas suficientes para elidir a irregularidade e da não devolução dos recursos, instaurou-se a tomada de contas especial.
6.	O Relatório Completo do Tomador de Contas 259/2018 (peça 75) , acompanhando entendimento do Denasus, concluiu que o prejuízo importaria no valor original de R$ 1.050.793,98 e caracterizou a responsabilidade de Carlos Silveira Gadret, Prefeito, no período de 1/1/1997 a 31/12/2004, na condição de ordenador de despesas; Izar Terezinha Mirailh Pereira, Secretária Municipal de Saúde, no período de 1º/1/1997 a 31/3/2004, na condição de gestor dos recursos; João Carlos Vieira Gediel, Prefeito, no período de 1º/1/2005 a 4/4/2008, na condição de ordenador de despesas, e Dionisio Neuleraldo Pinto Mazui, Secretário Municipal de Saúde, no período de 1º/1/2005 a 4/4/2008, na condição de gestor dos recursos.
7.		O Relatório de Auditoria 285/2019 do Controle Interno (peça 76) retrata as questões relatadas no Relatório de Tomada de Contas Especial.
8.		Diante disso, a Secretaria de Controle Interno certificou a irregularidade das contas (peça 77) , acompanhado do parecer do dirigente do órgão de controle interno (peça 78) , tendo o Ministro de Estado da Saúde, Sr. Luiz Henrique Mandetta, registrado o conhecimento das conclusões daquele órgão de controle interno (peça 79) . A responsabilização foi devidamente inscrita no Siafi (peça 71) .
9.		A presente tomada de contas especial foi autuada no TCU em 20/5/2019, dando início à fase externa da TCE.
10.	Na instrução seguinte (peça 83) , analisando-se os documentos nos autos, concluiu-se pela necessidade de realização de citação para a seguinte irregularidade: 
10.1.	Irregularidade 1: não comprovação da boa e regular aplicação dos recursos repassados pela União, em face da não apresentação de documentos comprobatórios das despesas realizadas com recursos financeiros repassados, na modalidade fundo a fundo, pelo Fundo Nacional de Saúde ao Fundo Municipal de Saúde de Quaraí - RS, evidenciado nas constatações 13955 e 13957 do Relatório de Auditoria do Denasus nº 7.301.
10.1.1.	Fundamentação para o encaminhamento:
10.1.1.1.	Cabe ao responsável demonstrar, por meio da documentação exigida na legislação de regência, a boa e regular aplicação dos recursos públicos federais geridos, bem como a regularidade do pagamento com recursos públicos somente é assegurada com a observância dos procedimentos prévios de liquidação e empenho da despesa.
10.1.1.2.	Ressalte-se que a responsabilização dos agentes públicos integrantes da relação processual desta TCE é compatível com o entendimento firmado pelo TCU no item 9.3.3 do Acórdão 1072/2017-TCU-Plenário, de relatoria do Ministro Bruno Dantas, segundo o qual o dano ao erário deve ser restituído ao FNS pelos gestores:
9.3.3. tratando-se de débito decorrente de dano ao erário propriamente dito, cabe ao gestor responsável pela irregularidade a obrigação de devolver os recursos, visto que, nessas situações, não há evidências de que eles tenham sido aplicados em prol de alguma finalidade pública, devendo a recomposição ser feita ao Fundo Nacional de Saúde, em respeito ao disposto no art. 2º, inciso VII, do Decreto 3.964/2001 combinado com o art. 33, § 4º, da Lei 8.080/1990.
10.1.1.3.	Considerando os ilícitos acima identificados, a imputação de responsabilidade atende aos pressupostos estabelecidos na jurisprudência desta Corte de Contas. Com efeito, há elementos para individualizar as condutas, o nexo de causalidade entre estas e as irregularidades geradoras do dano e está caracterizada a atuação, no mínimo culposa, dos responsáveis, conforme resumido na matriz de responsabilização acostada à peça imediatamente anterior a esta instrução.
10.1.1.4.	Cumpre observar que, conforme disposto no art. 9º, caput e inciso III, da Lei n. 8.080/1990, é competência do secretário municipal de saúde a gestão do Sistema Único de Saúde (SUS) na esfera municipal, devendo ser responsabilizado quando constatada a existência de evidências de conduta omissiva ou comissiva em eventuais práticas ilícitas apuradas.
10.1.1.5.	O prefeito municipal, todavia, pode vir a responder por irregularidades na aplicação de recursos do Sistema Único de Saúde (SUS) caso delas participe ativamente. Nessa linha de compreensão, conquanto as normas em referência confiram embasamento à responsabilização do secretário municipal de saúde por irregularidades na aplicação de recursos do SUS transferidos ao município, não afastam a responsabilidade dos prefeitos.
10.1.1.6.	Encontram-se na jurisprudência desta Corte diversos julgados nessa direção, podendo ser citados os Acórdão 6347/2013-TCU-Primeira Câmara - Relator Min. José Múcio Monteiro, 704/2013 - TCU - Segunda Câmara - Rel. Min. André de Carvalho e 284/2014-Primeira Câmara - Relator Min. José Múcio Monteiro. Ressalte-se que, conforme entendimento adotado no Acórdão 6230/2014-TCU-Segunda Câmara - Relator Min. Marcos Bemquerer, impõe-se também a responsabilização do titular da prefeitura em solidariedade com os ex-secretários de saúde quando tenha concorrido indiretamente para as irregularidades, desde que configurada atuação culposa in vigilando ou in eligendo.
10.1.1.7.	Conforme constatado pelo Denasus (Constatação 12.050 do Relatório de Auditoria 7.301 - peça 81, p. 5) , a gestão financeira do Fundo Municipal de Saúde de Quaraí-RS era exercida também pelo prefeito municipal e pelo secretário municipal da fazenda (v. peça 81, p. 5) .
10.1.2.	Evidências da irregularidade: documentos técnicos presentes nas peças 3, 4, 5, 6, 7, 10, 11 e 12.
10.1.3.	Normas infringidas: : Arts. 37, caput, e 70, parágrafo único, da Constituição Federal; art. 93 do Decreto-Lei nº 200/1967; arts. 66, 139, §§ 4º e 5º, e 145 do Decreto nº 93.872/1986; arts. 60 a 64 da Lei 4.320/1964.
10.1.4.	Débitos relacionados aos responsáveis Dionisio Neuleraldo Pinto Mazui (CPF: 263.090.840- 20) e João Carlos Vieira Gediel (CPF: XXX.424.830-XX) :
	Data de ocorrência
	Valor histórico (R$) 

	4/2/2005
	7.020,00

	4/2/2005
	512,35

	4/2/2005
	2.033,83

	4/2/2005
	512,35

	14/2/2005
	1.573,11

	18/2/2005
	512,35

	18/2/2005
	2.033,83

	21/3/2005
	4.199,00

	5/4/2005
	7.020,00

	6/4/2005
	512,35

	8/4/2005
	2.033,83

	5/5/2005
	512,35

	12/5/2005
	512,35

	20/5/2005
	2.033,83

	14/7/2005
	512,35

	14/7/2005
	2.033,83

	14/7/2005
	7.200,00

	14/7/2005
	2.033,83

	14/7/2005
	7.200,00

	15/8/2005
	2.033,83

	15/8/2005
	7.200,00

	15/8/2005
	512,35

	31/8/2005
	512,35

	15/9/2005
	512,35

	15/9/2005
	7.200,00

	15/9/2005
	3.050,75

	29/9/2005
	1.016,92

	18/10/2005
	7.200,00

	18/10/2005
	512,35

	1/11/2005
	3.074,13

	24/11/2005
	7.200,00

	24/11/2005
	3.381,54

	20/12/2005
	512,35

	20/12/2005
	512,35

	21/12/2005
	7.200,00

	21/12/2005
	7.200,00

	27/12/2005
	3.581,54

	19/1/2006
	3.381,54

	24/1/2006
	512,35

	24/1/2006
	7.200,00

	14/2/2006
	521,35

	24/2/2006
	7.500,00

	16/3/2006
	512,35

	20/3/2006
	3.381,54

	7/4/2006
	7.500,00

	18/4/2006
	512,35

	18/4/2006
	3.381,54

	18/4/2006
	7.500,00

	11/5/2006
	3.381,54

	19/5/2006
	9.800,00

	19/6/2006
	3.381,24

	22/6/2006
	1.050,16

	23/6/2006
	9.800,00

	18/7/2006
	9.800,00

	18/7/2006
	3.381,54

	7/8/2006
	525,08

	24/8/2006
	10.150,00

	5/9/2006
	525,08

	5/9/2006
	3.381,54

	19/9/2006
	525,08

	19/9/2006
	3.381,54

	29/9/2006
	10.150,00

	20/10/2006
	10.150,00

	23/10/2006
	3.381,54

10.1.5.	Cofre credor: Fundo Nacional de Saúde - MS.
10.1.6.	Responsável: João Carlos Vieira Gediel (CPF: XXX.424.830-XX) .
10.1.6.1.	Conduta: não apresentar a documentação comprobatória das despesas realizadas com recursos recebidos do Fundo Nacional de Saúde pela Secretaria Municipal de Saúde de Quaraí - RS, caracterizado pela transferências de recursos da conta específica do Piso da Atenção Básica para outras contas correntes e débitos nos extratos bancários sem comprovação das despesas (constatação 13955 de Relatório de Auditoria 7301 do Denasus) .
10.1.6.2.	Nexo de causalidade: A não apresentação da documentação comprobatória impediu o estabelecimento do nexo causal entre as despesas efetuadas e os recursos federais recebidos no âmbito do Sistema Único de Saúde, não permitindo, assim, aferir a regularidade na utilização dos recursos, resultando em presunção de dano ao erário.
10.1.6.3.	Culpabilidade: não há excludentes de ilicitude, de culpabilidade e de punibilidade; é razoável supor que o responsável tinha consciência da ilicitude de sua conduta; era exigível conduta diversa da praticada, qual seja, guardar, manter arquivados e apresentar aos órgãos fiscalizadores quando solicitados os documentos relativos às despesas.
10.1.7.	Responsável: Dionisio Neuleraldo Pinto Mazui (CPF: XXX.090.840-XX) .
10.1.7.1.	Conduta: não apresentar a documentação comprobatória das despesas realizadas com recursos recebidos do Fundo Nacional de Saúde pela Secretaria Municipal de Saúde de Quaraí - RS, caracterizado pela transferência de recursos da conta específica do Piso da Atenção Básica para outras contas correntes e débitos nos extratos bancários sem comprovação das despesas (constatação 13955 de Relatório de Auditoria 7301 do Denasus) .
10.1.7.2.	Nexo de causalidade: A não apresentação da documentação comprobatória impediu o estabelecimento do nexo causal entre as despesas efetuadas e os recursos federais recebidos no âmbito do Sistema Único de Saúde, não permitindo, assim, aferir a regularidade na utilização dos recursos, resultando em presunção de dano ao erário.
10.1.7.3.	Culpabilidade: não há excludentes de ilicitude, de culpabilidade e de punibilidade; é razoável supor que o responsável tinha consciência da ilicitude de sua conduta; era exigível conduta diversa da praticada, qual seja, guardar, não transferir os recursos da contata específica da Atenção Básica, bem como manter arquivados e apresentar aos órgãos fiscalizadores quando solicitados os documentos relativos às despesas.
10.1.8.	Débitos relacionados aos responsáveis Carlos Silveira Gadret (CPF: XXX.616.090-XX) e Izar Terezinha Mirailh Pereira (CPF: XXX.120.210-XX) :
	Data de ocorrência
	Valor histórico (R$) 

	04/08/1998
	2.547,26

	21/09/1998
	170,00

	20/11/1998
	1.225,50

	25/11/1998
	1.491,35

	16/12/1998
	1.657,65

	16/12/1998
	120,00

	01/01/1999
	340,00

	08/01/1999
	135,50

	15/01/1999
	934,00

	20/01/1999
	600,00

	22/01/1999
	1.110,00

	29/01/1999
	139,00

	09/02/1999
	161,50

	19/02/1999
	159,22

	01/03/1999
	154,42

	10/03/1999
	82,10

	17/03/1999
	220,35

	24/03/1999
	128,90

	24/03/1999
	224,57

	08/04/1999
	96,01

	12/04/1999
	415,00

	19/04/1999
	749,40

	22/04/1999
	1.741,24

	26/04/1999
	179,92

	14/05/1999
	415,90

	21/05/1999
	432,00

	26/05/1999
	89,00

	31/05/1999
	1.275,90

	25/06/1999
	395,97

	08/07/1999
	382,01

	22/07/1999
	101,52

	17/08/1999
	135,97

	27/08/1999
	9.278,71

	15/09/1999
	132,00

	16/09/1999
	6.193,00

	16/09/1999
	210,00

	24/09/1999
	55,00

	20/10/1999
	3.751,98

	11/01/2000
	2.907,20

	14/01/2000
	368,70

	17/01/2000
	118,79

	19/01/2000
	271,20

	21/01/2000
	120,00

	28/01/2000
	47,60

	11/02/2000
	910,00

	15/03/2000
	217,34

	21/03/2000
	228,25

	21/03/2000
	106,38

	26/05/2000
	242,00

	30/05/2000
	431,00

	31/05/2000
	237,96

	31/05/2000
	1.217,60

	07/06/2000
	1.223,00

	12/06/2000
	4.158,00

	13/06/2000
	671,98

	16/06/2000
	331,73

	26/06/2000
	71,40

	27/06/2000
	39,10

	03/07/2000
	4.892,04

	04/07/2000
	4.719,91

	04/07/2000
	4.279,14

	11/07/2000
	698,83

	26/07/2000
	28,00

	28/07/2000
	4.772,00

	31/07/2000
	37,21

	11/08/2000
	2.325,00

	16/08/2000
	463,88

	17/08/2000
	13.000,00

	18/08/2000
	1.395,00

	21/08/2000
	519,75

	22/08/2000
	71,16

	25/08/2000
	46,00

	25/08/2000
	90,00

	25/08/2000
	33,00

	04/09/2000
	4.936,00

	05/09/2000
	59,31

	06/09/2000
	1.000,00

	06/09/2000
	3.846,23

	11/09/2000
	117,69

	11/09/2000
	800,00

	11/09/2000
	658,79

	18/09/2000
	847,33

	09/10/2000
	331,76

	09/10/2000
	358,00

	10/11/2000
	360,42

	10/11/2000
	237,13

	13/11/2000
	360,00

	14/11/2000
	42,47

	28/11/2000
	56,25

	07/12/2000
	4.529,68

	12/12/2000
	322,69

	12/12/2000
	8.224,80

	14/12/2000
	648,00

	14/12/2000
	200,00

	22/12/2000
	408,00

	27/12/2000
	3.420,30

	27/12/2000
	10.086,50

	28/12/2000
	4.294,49

	12/01/2001
	15.000,00

	17/01/2001
	2.282,40

	19/01/2001
	115,60

	31/01/2001
	5.133,24

	02/02/2001
	15.000,00

	06/02/2001
	250,00

	07/02/2001
	89,50

	15/02/2001
	345,51

	15/02/2001
	277,00

	15/02/2001
	860,00

	22/02/2001
	816,50

	23/02/2001
	3.480,29

	01/03/2001
	4.286,80

	02/03/2001
	4.928,00

	05/03/2001
	15.000,00

	14/03/2001
	1.867,04

	20/03/2001
	215,00

	21/03/2001
	289,83

	22/03/2001
	55,00

	23/03/2001
	71,50

	23/03/2001
	306,90

	29/03/2001
	4.427,21

	04/04/2001
	4.928,00

	06/04/2001
	10.000,00

	17/04/2001
	5.000,00

	20/04/2001
	5.477,09

	04/05/2001
	13.000,00

	14/05/2001
	5.797,66

	21/05/2001
	5.366,68

	08/06/2001
	17.498,48

	25/06/2001
	4.234,48

	06/07/2001
	15.000,00

	06/07/2001
	3.735,31

	12/07/2001
	5.797,66

	12/07/2001
	5.000,00

	16/07/2001
	4.766,67

	26/07/2001
	5.446,49

	06/08/2001
	3.735,31

	07/08/2001
	15.000,00

	24/08/2001
	5.241,54

	05/09/2001
	15.000,00

	06/09/2001
	3.735,31

	13/09/2001
	3.712,53

	24/09/2001
	4.942,58

	02/10/2001
	5.133,33

	08/10/2001
	1.106,48

	08/10/2001
	2.497,81

	08/10/2001
	10.000,00

	17/10/2001
	5.133,33

	19/10/2001
	5.043,02

	25/10/2001
	1.106,48

	09/11/2001
	3.762,29

	09/11/2001
	10.000,00

	14/11/2001
	5.133,33

	07/12/2001
	1.237,50

	07/12/2001
	504,96

	07/12/2001
	2.019,83

	07/12/2001
	4.822,20

	11/12/2001
	10.000,00

	20/12/2001
	5.133,33

	08/01/2002
	3.762,29

	18/01/2002
	5.133,33

	08/02/2002
	3.762,29

	19/02/2002
	165,00

	26/02/2002
	5.133,33

	26/02/2002
	120,00

	06/03/2002
	2.535,50

	07/03/2002
	3.762,29

	21/03/2002
	471,90

	25/03/2002
	5.133,33

	28/03/2002
	419,00

	04/04/2002
	3.762,29

	09/04/2002
	165,00

	11/04/2002
	5.133,33

	12/04/2002
	155,00

	12/04/2002
	500,98

	23/04/2002
	65,60

	25/04/2002
	180,99

	26/04/2002
	956,00

	29/04/2002
	50,00

	03/05/2002
	538,40

	06/05/2002
	143,00

	08/05/2002
	3.762,29

	08/05/2002
	472,70

	10/05/2002
	518,02

	20/05/2002
	5.133,33

	22/05/2002
	111,34

	28/05/2002
	59,34

	06/06/2002
	3.762,29

	10/06/2002
	810,15

	18/06/2002
	5.600,00

	05/07/2002
	3.762,29

	18/07/2002
	5.600,00

	23/07/2002
	458,70

	23/07/2002
	2.152,18

	29/07/2002
	1.838,50

	30/07/2002
	821,35

	02/08/2002
	46,00

	07/08/2002
	957,95

	08/08/2002
	3.762,29

	15/08/2002
	116,69

	15/08/2002
	1.076,00

	16/08/2002
	5.600,00

	22/08/2002
	164,08

	22/08/2002
	51,00

	28/08/2002
	1.083,20

	29/08/2002
	50,00

	09/09/2002
	2.524,79

	17/09/2002
	5.400,00

	19/09/2002
	280,00

	19/09/2002
	76,50

	25/09/2002
	780,00

	02/10/2002
	66,15

	07/10/2002
	98,90

	08/10/2002
	2.524,79

	18/10/2002
	5.400,00

	22/10/2002
	51,85

	23/10/2002
	250,00

	25/10/2002
	595,00

	12/11/2002
	2.019,83

	12/11/2002
	504,96

	20/11/2002
	5.400,00

	21/11/2002
	147,46

	21/11/2002
	120,00

	22/11/2002
	99,00

	22/11/2002
	603,07

	26/11/2002
	431,00

	26/11/2002
	130,12

	26/11/2002
	137,30

	27/11/2002
	90,00

	29/11/2002
	58,00

	05/12/2002
	517,73

	06/12/2002
	279,25

	06/12/2002
	1.085,00

	10/12/2002
	504,96

	18/12/2002
	4.761,07

	18/12/2002
	2.019,83

	19/12/2002
	1.718,93

	20/12/2002
	87,07

	27/12/2002
	5.400,00

	31/12/2002
	48,00

	31/12/2002
	86,35

	20/01/2003
	5.400,00

	20/01/2003
	504,96

	20/01/2003
	2.019,83

	24/01/2003
	362,28

	27/01/2003
	2.569,85

	27/01/2003
	1.937,33

	27/01/2003
	80,95

	28/01/2003
	60,86

	28/01/2003
	248,43

	04/02/2003
	357,00

	07/03/2003
	5.400,00

	13/03/2003
	7.924,79

	15/04/2003
	5.400,00

	22/04/2003
	2.019,83

	22/04/2003
	504,96

	24/04/2003
	1.900,00

	19/05/2003
	2.033,83

	19/05/2003
	5.400,00

	19/05/2003
	508,46

	13/06/2003
	9.022,29

	15/07/2003
	4.053,66

	15/07/2003
	1.013,42

	16/07/2003
	6.480,00

	13/08/2003
	2.542,29

	25/08/2003
	6.480,00

	16/09/2003
	508,46

	16/09/2003
	2.033,83

	22/09/2003
	6.480,00

	24/09/2003
	1.539,52

	24/09/2003
	968,00

	14/10/2003
	508,46

	14/10/2003
	2.033,83

	31/10/2003
	6.480,00

	12/11/2003
	2.033,83

	14/11/2003
	5.520,00

	28/11/2003
	508,46

	04/12/2003
	6.480,00

	28/01/2004
	508,46

	28/01/2004
	12.960,00

	28/01/2004
	2.033,33

	17/02/2004
	6.480,00

	17/02/2004
	508,46

	17/02/2004
	2.033,83

	15/03/2004
	6.480,00

	15/03/2004
	2.033,83

	15/03/2004
	508,46

10.1.9.	Cofre credor: Fundo Nacional de Saúde - MS.
10.1.10.	Responsável: Carlos Silveira Gadret (CPF: XXX.616.090-XX) .
10.1.10.1.	Conduta: não apresentar a documentação comprobatória das despesas realizadas com recursos recebidos do Fundo Nacional de Saúde pela Secretaria Municipal de Saúde de Quaraí - RS, caracterizado pela transferências de recursos da conta específica do Piso da Atenção Básica para outras contas correntes e débitos nos extratos bancários sem comprovação das despesas (constatação 13955 de Relatório de Auditoria 7.301 do Denasus) e pagamento de despesas em duplicidade (constatação 13.957) .
10.1.10.2.	Nexo de causalidade: A não apresentação da documentação comprobatória impediu o estabelecimento do nexo causal entre as despesas efetuadas e os recursos federais recebidos no âmbito do Sistema Único de Saúde, não permitindo, assim, aferir a regularidade na utilização dos recursos, resultando em presunção de dano ao erário.
10.1.10.3.	Culpabilidade: não há excludentes de ilicitude, de culpabilidade e de punibilidade; é razoável supor que o responsável tinha consciência da ilicitude de sua conduta; era exigível conduta diversa da praticada, qual seja, guardar, manter arquivados e apresentar aos órgãos fiscalizadores quando solicitados os documentos relativos às despesas.
10.1.11.	Responsável: Izar Terezinha Mirailh Pereira (CPF: XXX.120.210-XX) .
10.1.11.1.	Conduta: não apresentar a documentação comprobatória das despesas realizadas com recursos recebidos do Fundo Nacional de Saúde pela Secretaria Municipal de Saúde de Quaraí - RS, caracterizado pela transferências de recursos da conta específica do Piso da Atenção Básica para outras contas correntes e débitos nos extratos bancários sem comprovação das despesas (constatação 13955 de Relatório de Auditoria 7.301 do Denasus) e pagamento de despesas em duplicidade (constatação 13.957) .
10.1.11.2.	Nexo de causalidade: A não apresentação da documentação comprobatória impediu o estabelecimento do nexo causal entre as despesas efetuadas e os recursos federais recebidos no âmbito do Sistema Único de Saúde, não permitindo, assim, aferir a regularidade na utilização dos recursos, resultando em presunção de dano ao erário.
10.1.11.3.	Culpabilidade: não há excludentes de ilicitude, de culpabilidade e de punibilidade; é razoável supor que a responsável tinha consciência da ilicitude de sua conduta; era exigível conduta diversa da praticada, qual seja, guardar, manter arquivados e apresentar aos órgãos fiscalizadores quando solicitados os documentos relativos às despesas.
10.1.12.	Débitos relacionados exclusivamente ao responsável Carlos Silveira Gadret (CPF: XXX.616.090-XX) :
	Data de ocorrência
	Valor histórico (R$) 

	14/4/2004
	508,46

	14/4/2004
	2.033,83

	10/5/2004
	508,46

	25/5/2004
	6.480,00

	25/5/2004
	508,46

	16/6/2004
	2.033,83

	16/6/2004
	508,46

	17/6/2004
	2.033,83

	23/6/2004
	2.033,83

	29/6/2004
	7.020,00

	14/7/2004
	2.033,83

	14/7/2004
	512,35

	16/7/2004
	7.020,00

	22/7/2004
	1.500,00

	27/7/2004
	111,20

	13/8/2004
	2.033,83

	17/8/2004
	512,35

	3/9/2004
	7.020,00

	3/9/2004
	6.480,00

	21/9/2004
	2.033,83

	21/9/2004
	7.020,00

	21/9/2004
	512,35

	18/10/2004
	7.020,00

	17/11/2004
	1.024,70

	17/11/2004
	4.067,66

	19/11/2004
	225,11

	22/11/2004
	1.238,00

	25/11/2004
	7.020,00

	14/12/2004
	450,33

	15/12/2004
	55,65

	15/12/2004
	168,98

	17/12/2004
	220,69

	20/12/2004
	7.020,00

	30/12/2004
	2.033,83

	30/12/2004
	512,35

10.1.13.	Cofre credor: Fundo Nacional de Saúde - MS.
10.1.14.	Responsável: Carlos Silveira Gadret (CPF: XXX.616.090-XX) .
10.1.14.1.	Conduta: não apresentar a documentação comprobatória das despesas realizadas com recursos recebidos do Fundo Nacional de Saúde pela Secretaria Municipal de Saúde de Quaraí - RS, caracterizado pela transferências de recursos da conta específica do Piso da Atenção Básica para outras contas correntes e débitos nos extratos bancários sem comprovação das despesas (constatação 13955 de Relatório de Auditoria 7301 do Denasus) .
10.1.14.2.	Nexo de causalidade: A não apresentação da documentação comprobatória impediu o estabelecimento do nexo causal entre as despesas efetuadas e os recursos federais recebidos no âmbito do Sistema Único de Saúde, não permitindo, assim, aferir a regularidade na utilização dos recursos, resultando em presunção de dano ao erário.
10.1.14.3.	Culpabilidade: não há excludentes de ilicitude, de culpabilidade e de punibilidade; é razoável supor que o responsável tinha consciência da ilicitude de sua conduta; era exigível conduta diversa da praticada, qual seja, guardar, manter arquivados e apresentar aos órgãos fiscalizadores quando solicitados os documentos relativos às despesas.
11.	Encaminhamento: citação.
11.1.	Em cumprimento ao pronunciamento da unidade (peça 84) , foi efetuada citação da responsável, nos moldes adiante:
a) Carlos Silveira Gadret - promovida a citação do responsável, conforme delineado adiante:
	Comunicação: Ofício 56423/2020 - Seproc (peça 89) 
Data da Expedição: 12/10/2020
Data da Ciência: 4/11/2020 (peça 100) 
Nome Recebedor: Nilda Zulma?
Observação: Ofício enviado para o endereço do responsável, conforme pesquisa na base de dados no sistema da Receita Federal, custodiada pelo TCU (peça 85) .
Fim do prazo para a defesa: 19/11/2020
	
b) Izar Terezinha Mirailh Pereira - promovida a citação da responsável, conforme delineado adiante:
	Comunicação: Ofício 56424/2020 - Seproc (peça 90) 
Data da Expedição: 12/10/2020
Data da Ciência: 6/11/2020 (peça 96) 
Nome Recebedor: em mão própria
Observação: Ofício enviado para o endereço do responsável, conforme pesquisa na base de dados no sistema da Receita Federal, custodiada pelo TCU (peça 86) .
Fim do prazo para a defesa: 23/11/2020
	
c) João Carlos Vieira Gediel - promovida a citação do responsável, conforme delineado adiante:
	Comunicação: Ofício 56425/2020 - Seproc (peça 91) 
Data da Expedição: 12/10/2020
Data da Ciência: 5/11/2020 (peça 93) 
Nome Recebedor: Elcio Scherer
Observação: Ofício enviado para o endereço do responsável, conforme pesquisa na base de dados no sistema da Receita Federal, custodiada pelo TCU (peça 87) .
Fim do prazo para a defesa: 20/11/2020
	
d) Dionisio Neuleraldo Pinto Mazui - promovida a citação do responsável, conforme delineado adiante:
	Comunicação: Ofício 56426/2020 - Seproc (peça 92) 
Data da Expedição: 12/10/2020
Data da Ciência: 5/11/2020 (peça 95) 
Nome Recebedor: Jacqueline Mazui
Observação: Ofício enviado para o endereço do responsável, conforme pesquisa na base de dados no sistema da Receita Federal, custodiada pelo TCU (peça 88) .
Fim do prazo para a defesa: 20/11/2020
	
11.2.	Os srs. Carlos Silveira Gadret, Izar Terezinha Mirailh Pereira, João Carlos Vieira Gediel (por procurador) e Dionisio Neuleraldo Pinto Mazui, atenderam à citação por meio de alegações de defesa juntadas às peças 101 a 108 e 110 a 113, 109, 114 e 99, respectivamente.
12.	Conforme Despacho de Conclusão das Comunicações Processuais (peça 115) , as providências inerentes às comunicações processuais foram concluídas. 
ANÁLISE DOS PRESSUPOSTOS DE PROCEDIBILIDADE DA IN/TCU 71/2012
Avaliação de Viabilidade do Exercício do Contraditório e Ampla Defesa
13.	Verifica-se que não houve o transcurso de mais de dez anos desde o fato gerador da maioria das irregularidades sem que tenha havido a notificação dos responsáveis pela autoridade administrativa federal competente (art. 6º, inciso II, c/c art. 19 da IN/TCU 71/2012, modificada pela IN/TCU 76/2016) , uma vez que o fato gerador da irregularidade sancionada ocorreu entre os anos de 1998 e 2006, e os responsáveis foram notificados sobre as irregularidades pela autoridade administrativa competente conforme abaixo:
	a) Carlos Silveira Gadret, por meio do Ofício SEAUD/RS 1914, de 19/8/2009 (peça 33) , recebido em 26/8/2009, conforme AR (peça 44) .
	b) Izar Terezinha Mirailh Pereira, por meio do Ofício SEAUD/RS 1916, de 19/8/2009 (peça 35) , recebido em 24/8/2009, conforme AR (peça 50) .
	c) João Carlos Vieira Gediel, por meio do Ofício SEAUD/RS 1917, de 19/8/2009 (peça 36) , recebido em 24/8/2009, conforme AR (peça 51) .
	d) Dionisio Neuleraldo Pinto Mazui, por meio do Oficio SEAUD/RS 1915, de 19/8/2009 (peça 34) , recebido em 24/8/2009, conforme AR (peça 49) .
14.	Além desses ofícios, outros foram encaminhados posteriormente aos responsáveis, solicitando que apresentassem defesa ou recolhessem os valores dos débitos:	 
Quadro 1
	Responsável
	Notificação

	Carlos Silveira Gadret
	Ofício SEAUD/RS nº 1.061, de 15/8/2013 (peça 28) - AR peça 47 Ofício SEAUD/RS Nº 1737, de 3/11/2014 (peça 43) - sem AR nos autos
Ofício Sistema nº 007575/MS/SE/FNS, de 6/9/2016 (peça 38) - AR peça 54

	Izar Terezinha Mirailh Pereira
	Ofício SEAUD/RS Nº 573, de 20/03/2015 (peça 27) - sem AR nos autos Ofício SEAUD/RS nº 1.063, de 15/8/2013 (peça 30) - AR peça 48 Ofício SEAUD/RS Nº 1732, de 3/11/2014 (peça 31) - AR peça 46 Ofício SEAUD/RS Nº 2796, de 6/11/2015 (peça 37) - AR peça 53
Ofício Sistema nº 007577/MS/SE/FNS, de 6/9/2016 (peça 40) - AR peça 56

	João Carlos Vieira Gediel
	Ofício Sistema nº 007578/MS/SE/FNS, de 6/9/2016 (peça 41) - não entregue

	Dionisio Neuleraldo Pinto Mazui
	Ofício SEAUD/RS nº 1.062, de 15/8/2013 (peça 29) - Sem AR nos autos; Ofício SEAUD/RS Nº 1738, de 3/11/2014 (peça 32) - Sem AR nos autos; Ofício Sistema nº 007576/MS/SE/FNS, de 6/9/2016 (peça 39) - AR à peça 55

15.	Mesmo tendo transcorrido de mais de dez anos desde o fato gerador parte sem que tivesse havido a notificação dos responsáveis pela autoridade administrativa federal competente (art. 6º, inciso II, c/c art. 19 da IN-TCU 71/2012, modificada pela IN-TCU 76/2016) , pois parte das despesas impugnadas referem-se aos exercícios de 1998/1999, e os responsáveis foram notificados sobre as irregularidades pela autoridade administrativa competente, pela primeira vez, somente em 2009, ainda assim, não é possível afirmar, nesta etapa processual, ter ocorrido prejuízo ao contraditório e à ampla defesa, que deve ser analisado a cada caso concreto, com demonstração de prejuízo efetivo, sob pena de violar-se a regra de imprescritibilidade das ações de cobrança de dano ao erário (Acórdão 3457/2017-TCU-Segunda Câmara, rel. Ministro Marcos Bemquerer; Acórdão 461/2017-TCU-Primeira Câmara, rel. Ministro Walton Alencar Rodrigues; Acórdão 2850/2016-TCU-Plenário, rel. Ministro Vital do Rêgo; Acórdão 854/2016-TCU-Plenário, rel. Ministro Benjamin Zymler) .
16.	Ademais, o prejuízo à ampla defesa e ao contraditório decorrente da citação tardia deve ser efetivamente demonstrado pelo responsável com a indicação do obstáculo ou dificuldade concreta que implicou em prejuízo à defesa, não sendo suficiente a mera alegação (Acórdão 1304/2018-TCU-Primeira Câmara, rel. Ministro Bruno Dantas) .
17.	Nesse sentido, considerando os elementos coligidos aos autos até o momento, entende-se possível o seguimento desta tomada de contas especial.
Valor de Constituição da TCE
18.	Verifica-se, ainda, que o valor atualizado do débito apurado (sem juros) em 1º/1/2017 é de R$ 2.539.911,92, portanto superior ao limite mínimo de R$ 100.000,00, na forma estabelecida conforme os arts. 6º, inciso I, e 19 da IN/TCU 71/2012, modificada pela IN/TCU 76/2016.
VERIFICAÇÃO DA EXISTÊNCIA DE OUTROS DÉBITOS
19.		Em atenção ao comando contido no item 9.4 do Acórdão 1772/2017-TCU-Plenário, de relatoria do Exmo. Ministro-Substituto Augusto Sherman Cavalcanti, e em atendimento ao disposto no art. 6º, § 1º, da Instrução Normativa TCU 71/2012, informa-se os demais processos em tramitação no Tribunal, nos quais foi constatada a existência de outros débitos imputáveis a um dos responsáveis arrolados nestes autos: 
Quadro 2
	Responsável
	Processos

	João Carlos Vieira Gediel
	Processo 036.843/2017-2 [TCE, aberto, "Convênio 76/2005 (Siafi 538524) , celebrado entre o Ministério da Integração Nacional e a Prefeitura Municipal de Quarai/RS, com o objetivo de Fortalecimento do APL Mineral na região de Quaraí - RS (Projeto de lapidação e artesanato mineral - Cooperativa de garimpeiros e unidades comunitárias - SPR) "]

19.1.	Apesar de ter sido verificada a existência de outro processo em nome de João Carlos Vieira Gediel em tramitação nesta Casa (cf. Quadro 2 acima) , considera-se não ser conveniente o apensamento do presente processo àquele, tendo em vista que a tal apensamento não atenderia a expectativa de racionalização administrativa, pois não alcança todos os responsáveis solidários do presente processo. Assim sendo, eventual apensamento só redundaria em um incremento de complexidade no desdobramento desses processos, com ampliação do rol de responsáveis solidários em relações diferentes de solidariedade por débitos diferentes. 
EXAME TÉCNICO
Esgotamento da via administrativa do Ministério da Saúde para ressarcimento do dano
20.	Preliminarmente, oportuno consignar que, nos termos do art. 23, § 1º, do Decreto 7.827/2012, que regulamenta a Lei Complementar 141/2012, e item 9.3.5.2 do Acórdão 1072/2017-TCU-Plenário (Relator Min. Bruno Dantas) , foram esgotadas, na via administrativa de controle interno do Ministério da Saúde, as medidas para ressarcimento do dano, conforme notificações aos responsáveis constantes da peça 75, p. 45-48 (Relatório do Tomador de Contas) .
Caracterização das irregularidades geradoras do dano ao erário
21.	Na seara do Direito Financeiro, é cediço que cabe ao responsável demonstrar, por meio da documentação exigida na legislação de regência, a boa e regular aplicação dos recursos públicos federais geridos, em obediência ao disposto nos arts. 70, parágrafo único, da Constituição Federal, 93 do Decreto-Lei nº 200/1967 e 66 e 145 do Decreto nº 93.872/1986. 
22.	A regularidade do pagamento com recursos públicos somente é assegurada com a observância dos procedimentos prévios de liquidação e empenho da despesa fixados nos arts. 60 a 64 da Lei 4.320/1964 e demais normas regentes.
23.	Ante esse arcabouço normativo, os gestores aqui responsabilizados deveriam comprovar que os pagamentos foram precedidos do devido atesto, liquidação e empenho, em respeito à legislação pátria, com respaldo em documentos hábeis a comprovar a despesa (notas fiscais, planilhas, fichas de controle de estoque etc.) .
24.	Em primeira análise, portanto, encontram-se elementos probatórios nos autos que autorizam a responsabilização solidária dos responsáveis. 
Verificação do Prazo de Prescrição da Pretensão Punitiva
25.	Vale ressaltar que a pretensão punitiva do TCU, conforme Acórdão 1441/2016-TCU-Plenário, Relator Min. Benjamin Zymler, que uniformizou a jurisprudência acerca dessa questão, subordina-se ao prazo geral de prescrição indicado no art. 205 do Código Civil, que é de dez anos, contado da data de ocorrência da irregularidade sancionada, nos termos do art. 189 do Código Civil, sendo este prazo interrompido pelo ato que ordenar a citação, a audiência ou a oitiva dos responsáveis.
25.1.	No caso em exame, ocorreu a prescrição, uma vez que a irregularidade sancionada ocorreu até 23/10/2006 e o ato de ordenação da citação ocorreu em 12/10/2020 (peça 84) .
Análise das Citações
26.	Cumpre tecer breves considerações sobre a forma como são realizadas as comunicações processuais no TCU. A esse respeito, destacam-se o art. 179, do Regimento Interno do TCU (Resolução 155, de 4/12/2002) e o art. 4º, inciso III, § 1º, da Resolução TCU 170, de 30 de junho de 2004, in verbis:
Art. 179. A citação, a audiência ou a notificação, bem como a comunicação de diligência, farse-ão:
I - mediante ciência da parte, efetivada por servidor designado, por meio eletrônico, fac-símile, telegrama ou qualquer outra forma, desde que fique confirmada inequivocamente a entrega da comunicação ao destinatário;
II - mediante carta registrada, com aviso de recebimento que comprove a entrega no endereço do destinatário;
III - por edital publicado no Diário Oficial da União, quando o seu destinatário não for localizado
 (...) 
Art. 3º As comunicações serão dirigidas ao responsável, ou ao interessado, ou ao dirigente de órgão ou entidade, ou ao representante legal ou ao procurador constituído nos autos, com poderes expressos no mandato para esse fim, por meio de:
I - correio eletrônico, fac-símile ou telegrama;
II - servidor designado;
III - carta registrada, com aviso de recebimento;
IV - edital publicado no Diário Oficial da União, quando o seu destinatário não for localizado, nas hipóteses em que seja necessário o exercício de defesa".
Art. 4º. Consideram-se entregues as comunicações:
I - efetivadas conforme disposto nos incisos I e II do artigo anterior, mediante confirmação da ciência do destinatário;
II - realizadas na forma prevista no inciso III do artigo anterior, com o retorno do aviso de recebimento, entregue comprovadamente no endereço do destinatário;
III - na data de publicação do edital no Diário Oficial da União, quando realizadas na forma prevista no inciso IV do artigo anterior.
§ 1º O endereço do destinatário deverá ser previamente confirmado mediante consulta aos sistemas disponíveis ao Tribunal ou a outros meios de informação, a qual deverá ser juntada ao respectivo processo.
 (...) 
27.	Bem se vê, portanto, que a validade da citação via postal não depende de que o aviso de recebimento seja assinado pelo próprio destinatário da comunicação, o que dispensa, no caso em tela, a entrega do AR em "mãos próprias". A exigência da norma é no sentido de o Tribunal verificar se a correspondência foi entregue no endereço correto, residindo aqui a necessidade de certeza inequívoca. 
28.	Não é outra a orientação da jurisprudência do TCU, conforme se verifica dos julgados a seguir transcritos:
São válidas as comunicações processuais entregues, mediante carta registrada, no endereço correto do responsável, não havendo necessidade de que o recebimento seja feito por ele próprio (Acórdão 3648/2013-TCU-Segunda Câmara, Relator Ministro JOSÉ JORGE) ;
É prescindível a entrega pessoal das comunicações pelo TCU, razão pela qual não há necessidade de que o aviso de recebimento seja assinado pelo próprio destinatário. Entregandose a correspondência no endereço correto do destinatário, presume-se o recebimento da citação. (Acórdão 1019/2008-TCU-Plenário, Relator Ministro BENJAMIN ZYMLER) ;
As comunicações do TCU, inclusive as citações, deverão ser realizadas mediante Aviso de Recebimento - AR, via Empresa Brasileira de Correios e Telégrafos, bastando para sua validade que se demonstre que a correspondência foi entregue no endereço correto. (Acórdão 1526/2007-TCU-Plenário, Relator Ministro AROLDO CEDRAZ) .
29.	A validade do critério de comunicação processual do TCU foi referendada pelo Supremo Tribunal Federal, nos termos do julgamento do MS-AgR 25.816/DF, por meio do qual se afirmou a desnecessidade da ciência pessoal do interessado, entendendo-se suficiente a comprovação da entrega do "AR" no endereço do destinatário:
EMENTA: AGRAVO REGIMENTAL. MANDADO DE SEGURANÇA. DESNECESSIDADE DE INTIMAÇÃO PESSOAL DAS DECISÕES DO TRIBUNAL DE CONTAS DA UNIÃO. ART. 179 DO REGIMENTO INTERNO DO TCU. INTIMAÇÃO DO ATO IMPUGNADO POR CARTA REGISTRADA, INICIADO O PRAZO DO ART. 18 DA LEI nº 1.533/51 DA DATA CONSTANTE DO AVISO DE RECEBIMENTO. DECADÊNCIA RECONHECIDA. AGRAVO IMPROVIDO.
O envio de carta registrada com aviso de recebimento está expressamente enumerado entre os meios de comunicação de que dispõe o Tribunal de Contas da União para proceder às suas intimações.
O inciso II do art. 179 do Regimento Interno do TCU é claro ao exigir apenas a comprovação da entrega no endereço do destinatário, bastando o aviso de recebimento simples.
30.	No caso vertente, a citação dos responsáveis se deu em endereços provenientes de pesquisas de endereços realizadas pelo TCU, de forma bastante zelosa, porquanto, devido ao insucesso de realizar a citação em endereços constantes nos sistemas CPF da Receita Federal do Brasil (peças 85 a 88) .
31.	Ainda que todos os defendentes tenham apresentado suas alegações de defesa intempestivamente, em respeito aos princípios da verdade material e do formalismo moderado acolhem-se as referidas alegações para fins de análise.
32.	Os responsáveis foram ouvidos em decorrência não comprovação da boa e regular aplicação dos recursos repassados pela União, em face da não apresentação de documentos comprobatórios das despesas realizadas com recursos financeiros repassados, na modalidade fundo a fundo, pelo Fundo Nacional de Saúde ao Fundo Municipal de Saúde de Quaraí - RS, evidenciado nas constatações 13.955 e 13957 do Relatório de Auditoria do Denasus nº 7.301. 
Citação do Sr. Carlos Silveira Gadret
33.	O sr. Carlos Silveira Gadret tomou ciência do ofício que lhe foi remetido, conforme documento constante da peça 100, tendo apresentado (por procurador) , intempestivamente, suas alegações de defesa, conforme documentação integrante das peças 101 a 108 e 110 a 113. 
Argumentos apresentados
34.	Preliminarmente, o defendente alegou ter incidido a prescrição sob o feito, considerando que "o último deles [dos apontamentos] data de 30/12/2004" (último ato do defendente como prefeito, cujo cargo ocupou entre 1º/1/1997 e 31/12/2004) , há mais de quinze anos, especialmente levando em conta o fato de o prazo para a pretensão punitiva ser de dez anos (peça 101, p. 1) .
35.	Alegou que os autos não dispõem de elementos que permitam sua defesa técnica, pela ausência da totalidade dos documentos examinados pela auditoria que apontem a efetiva realização da despesa e sua responsabilidade. Os poucos documentos presentes nos autos, uma vez examinados, apontariam que muitos não teriam sua assinatura, mas do vice-prefeito ou do ordenador de despesas (exemplo: documento no valor de R$ 1.491,35, evento 18, p. 10-34) . Diante da falta da totalidade dos documentos, requereu a extinção do processo por impossibilidade de defesa técnica ou a juntada de tais documentos nos autos mediante diligência (peça 101, p. 2) .
36.	Informou que soube a auditoria e deque as demandas teriam sido respondidas pelo seu sucessor (v. peça 102) , mas os arquivos da prefeitura não guardaram essa resposta, cuja temporalidade de guarda, na prefeitura, é de cinco anos. Assim, tem por difícil apresentar documentos neste momento, restando prejudicada sua defesa (peça 101, p. 2-3) .
37.	Ademais, comunicou que esteve afastado do cargo nos períodos de 25/1/1998 a 21/2/1998, 17/2/1999 a 18/3/1999 (reassumiu em 22/2/1999, cf. ata, peça 105, p. 1) , 8/2/2000 a 9/3/2000 (reassumiu em 7/3/2000, v. ata, peça 106) , 2/2/2001 a 2/3/2001 (afastou-se em 1º/2/2001 e retornou em 5/3/2001, cf. peça 111, p. 3-4) , 31/8/2001 a 3/5/2002 (afastamento em 20/8/2001, v. peça 111, p. 15) e 2/2/2004 a 2/3/2004, conforme evidenciariam certidão fornecida pelo setor de pessoal da Prefeitura de Quaraí (peça 108) e cópia do livro de transmissão de cargos da Prefeitura de Quaraí, conforme abaixo, razão pela qual não poderia responder pelos débitos imputados cujas datas estejam dentro desses períodos de afastamento (peça 101, p. 3-4) :
	a) 1998 - peça 104, afastamentos por viagem: 29/11/1998, p. 9, 10/12/1998 a 13/12/1998, p. 10-11;
	b) 1999 - peça 105, afastamento por viagem: 28/7/1999, p. 2; 
	c) 2001 - peça 111, afastamento por motivo de saúde: 8/1/2001 a 15/1/2001, p. 1-2, 16/4/2001 a 24/4/2001, p. 5 e 7, 13/5/2001 a 20/5/2001, p. 9-10, por motivo de viagem, 25/4/2001 a 29/4/2001, p. 6 e 8, 11/6/2001 a 13/6/2001, p. 11-12, 16/7/2001 a 18/7/2001, p. 13-14; 
	d) 2002 - peça 112, afastamento por viagem: 19/5/2002 a 21/5/2002, p. 6-7, 24/6/2002 a 26/6/2002, p. 10-11, 29/8/2002 a 30/8/2002, p. 12-13, 13/9/2002 a 14/9/2002, p. 14-15, 25/9/2002 a 26/9/2002, p. 16-17, 31/10/2002 a 1º/11/2002, p. 18-19, 21/11/2002 a 22/11/2002, p. 3-4, 18/12/2002 a 20/12/2002, p. 1-2, por motivo de saúde: 4/5/2002, p. 5, 3/6/2002 a 8/6/2002, p. 8-9; 
	e) 2003 - afastamentos por viagem: 6/1/2003 a 8/1/2003, peça 103, p. 1-2, 7/3/2003, peça 103, p. 6-7, 13/3/2003 a 16/3/2003, peça 103, p. 8-9, 24/3/2003 a 25/3/2003, peça 103, p. 5 e 10, 4/4/2003, peça 103, p. 11-12, 28/4/2003 a 5/5/2003, peça 103, p. 13-14, 12/5/2003 a 14/5/2003, peça 103, p. 15, peça 113, p. 1, 22/5/2003 a 25/5/2003, peça 113, p. 2-3, 2/6/2003 a 15/6/2003, peça 113, p. 4-5, 26/6/2003 a 27/6/2003, peça 113, p. 6-7, 4/7/2003 a 5/7/2003, peça 113, p. 8-9, 17/7/2003 a 18/7/2003, peça 113, p. 10, 25/7/2003, peça 113, p. 12-13, 8/8/2003, peça 113, p. 14-15, 10/9/2003 a 11/9/2003, peça 113, p. 16-17, 9/10/2003 a 10/10/2003, peça 113, p. 18-19, 27/10/2003 a 3/11/2003, peça 113, p. 20-21, 6/11/2003 a 10/11/2003, peça 113, p. 22-23, e outros por motivos de férias: 1º/1/2003 a 3/3/2003, peça 103, p. 3-4; 
	f) 2004 - peça 104, afastamentos por viagem: 12/1/2004, p. 1-2, 16/1/2004, p. 3-4, 23/3/2004, p. 5-6, férias: 8/11/2004 a 21/11/2004, p. 7-8.
38.	Apontou que a sua assinatura não constou em empenhos de despesas pagas naqueles integrantes dos seguintes eventos (peça 101, p. 4-5) :
	a) evento 17: empenhos 4117/90 e 4017/90;
	b) evento 18: empenhos 4302/1999, 4221/1998 (peça 14, p. 102)  e 4301/1998;
	c) evento 20: pagamentos datados de 7/2/2000, 2/5/2000, 2/6/2000, 10/1/2002, 4/4/2002, 2/5/2002, xx.6/2002, no valor de R$ 10.000,00 cada; 2/8/2002, 12/11/2002, 3/2/2003 e 27/12/2003, no valor de R$ 15.000,00 cada; 20/12/2002, no valor de R$ 8.000,00, e 20/12/2002, no valor de R$ 6.000,00;
	d) evento 21: empenhos 3928/98, 3929/98, 3930/98, 4301/98, 4302/98, 4195/98, 1645/99, 6124/99, 1106/01, 2893/01, 2896/01, 5493/01, 5494/01, 5496/01, 7534/01, 6990/02, 7375/02;
	e) evento 22: pagamentos datados de 09/2/1999, no valor de R$ 160,00 (empenho 401) , 7/4/1999, no valor de R$ 208,00 (empenho 1674) ; 29/4/1999, no valor de R$ 132,00 (empenho 1819) , 24/8/1999, no valor de R$ 63,00 (empenho 4313) e 1º/11/1999, no valor de R$ 563,50 (empenho 5549) ;
	f) evento 23: empenhos 3920/98, 3929/98, 3930/98, 4301/99, 4302/99, 4223/98, 6124/98, 1645/99, 085/2001, 496/2001, 2893/2001, 2895/2001, 1106/2002, 1144/2002, 1375/2002 e 6990/2002.
39.	O defendente declarou entendimento de que não haveria justa causa para a continuidade do processo, tendo em visa que o inquérito policial 67/2005 e a subsequente ação penal 2006.71.06.000168-4/RS foram encerrados pelo habeas corpus 2009.04.00.015281-TRF4, onde se reconheceu, somente, desvio de objeto de recursos de convênio (peça 101, p. 5) .
40.	A respeito do Hospital de Caridade de Quaraí, informou que é a única casa de saúde do município e que atenderia mais de 90% dos pacientes pelo SUS. Assim sendo, alegou que "se a Prefeitura não mantiver o hospital e sua estrutura, a resposta será o caos na saúde de Quaraí" (peça 101, p. 5) , apesar de reconhecer que não é acertado que a Prefeitura carreie "boa parte de seus recursos para manter funcionando o hospital, mas esta é uma despesa que o município não pode abrir mão" (peça 101, p. 6) .
41.	Seguiu o defendente com a transcrição de respostas a apontamentos tidos como não conformes pela auditoria, em relação às constatações 12050, 12052, 7627, 7651, 7657, 12053, 7656, 7660, 13942, 13945, 13946, 13947, 23949, 13950, 13953, 13954, 13955, 13956, 13963, 13964 e 7765 (peça 101, p. 6-11) .
42.	Relatou o defendente que teve suas duas contas prestadas ao Tribunal de Contas do Estado aprovadas, o que indicaria a seriedade com que conduziu a prefeitura. Teria uma vida íntegra, sem desvio, com respeito às normas públicas e ao dinheiro do contribuinte. Entendendo que restava provado que odo o dinheiro foi empregado na saúde da população do município, caberia a extinção da presente tomada de contas especial.
43.	Por fim. requereu a juntada de todos os comprovantes de despesas efetuado pelos requeridos (responsáveis) , que fosse reconhecida a prescrição do débito e, consequente, o arquivamento do feito; que as contas dos gestores envolvidos sejam aprovadas e que os gastos realizados nos períodos de seu afastamento, caso prevaleçam, sejam retirados de sua responsabilidade (peça 101, p. 11-12) .
Análise
44.	Em relação à prescrição punitiva alegada pelo defendente (item 34) , ela já se encontra reconhecida previamente na análise feita nos itens 25 e 25.1.
44.1.	Cabe ainda esclarecer, no tocante ao entendimento proferido pelo Supremo Tribunal Federal, no julgamento recente do RE 636.886 (tema 899) , a respeito da prescritibilidade da pretensão de ressarcimento ao erário com base em decisão de tribunal de contas, cabe assinalar que, conforme orientação sufragada pelo Acórdão 6589/2020-TCU-Segunda Câmara, da relatoria do Ministro Raimundo Carreiro, a decisão do STF alcança tão somente a fase judicial de execução do título extrajudicial, não atingindo os processos de controle externo em trâmite no TCU.
44.2.	Aliás, da ementa do julgado do STF constou que: "A pretensão de ressarcimento ao erário em face de agentes públicos reconhecida em acórdão de Tribunal de Contas prescreve na forma da Lei 6.830/1980 (Lei de Execução Fiscal) ". Portanto, até o trânsito em julgado do acórdão condenatório do TCU, permanece imprescritível a pretensão de ressarcimento ao erário decorrente da instauração da tomada de contas especial, conforme Enunciado da Súmula 282 do TCU:
As ações de ressarcimento movidas pelo Estado contra os agentes causadores de danos ao erário são imprescritíveis.
44.3.	Em decisão mais recente (Acórdão 10203/2020-TCU-Primeira Câmara) , o Ministro Benjamin Zymler assim se pronunciou em seu voto:
34. Ainda que se interprete que a decisão do STF seja também aplicável à tramitação do processo de controle externo no âmbito do TCU, exsurgem outras diversas questões fundamentais para que esta Corte de Contas estabeleça novo tratamento acerca da prescrição do débito e da pretensão punitiva, em particular qual seria o dies a quo (a data de ocorrência do fato irregular ou a do seu conhecimento pelo TCU) e quais seriam as hipóteses de interrupção da prescrição.
44.4.	Desse modo, tem-se por não prescrita a pretensão ressarcitória da União.
45.	Ao alegar que os autos se encontram desprovidos de elementos que permitam sua defesa técnica (item 35) , o defendente reitera a principal questão do presente processo: a ausência de comprovantes de despesas. A equipe de auditoria do Denasus produziu relatório com imputação de débito especialmente quanto às despesas cuja comprovação por meio documental não se fez. Por essa razão, não era esperado que tais documentos encontrassem-se nos autos, uma vez que a sua ausência foi que ensejou a imputação. Reconhece-se, porém, que dos poucos que nestes autos foram juntados, a nota de empenho 4221 mencionada pelo defendente, no valor de R$ 1.491,35 (peça 14, p. 102; peça 18, p. 10-11, 14 e 19) , possui indícios ter tido o pagamento comandado por ordenador de despesa diverso que o defendente, o que afasta a responsabilidade deste em relação a esse débito.
46.	A resposta do sucessor do defendente (mencionada no item 36) foi analisada pela auditoria e incorporada no seu relatório (v. peças 10, 11 e 12) , mas não foram bastantes para afastamento do débito, vez que o relatório assim o concluiu. Quanto a impossibilidade de apresentar os documentos, por expirado o prazo de guarda deles pela prefeitura (cinco anos) , considerando que os débitos a ele imputado dizem respeito aos anos de 1998 a 2004, verificou-se, no âmbito do Tribunal de Contas do Estado do Rio Grande do Sul (consultas, peça 118) , que as prestações de contas do município de Quaraí dos anos de 1999, 2002, 2003, 2004 foram julgadas em 2005 e aquelas de 2005 e 2006, em 2007. Diante da ausência de informações de 1998, 2000 e 2001 no sítio eletrônico do TCE/RS, consideraremos, de maneira conservadora, o ano de 2007, para fins da análise em comento.
46.1.	Frise-se que, desde 1996, com a edição da Instrução Normativa TCU 12/1996, de 24/4/1996, o TCU considera o prazo de cinco anos, a partir da decisão definitiva de julgamento das contas pelo Tribunal, o prazo pelo qual os órgãos e entidades sujeitos a tomada ou prestação de contas deveriam manter, para fins de fiscalização, os documentos comprobatórios. Por analogia, o prazo para guarda das contas de 1998 a 2004 seria até 2012, considerando os parâmetros estabelecidos no item anterior.
46.2.	Observa-se que a notificação dirigida ao defendente Carlos Silveira Gadret em 2009 (peça 33 e 44) utilizou como endereço de entrega endereço da secretaria municipal de saúde de Quaraí/RS (Rua Ascânio Tubino, 734, Centro, Quaraí/RS) , conforme atesta consulta ao Telelistas (peça 119) , em uma época em que o prefeito era o Sr. João Carlos Vieira Gediel (v. peça 23, p. 4) . Assim, não se pode considerar que tenha o defendente tomado conhecimento dos fatos naquela ocasião. Os registros de notificação que se tem por hábeis são aqueles feitos em 2013 (peças 28 e 47) e 2016 (peças 38 e 54) , datas que estavam além do prazo máximo de arquivamento da documentação pelo município de Quaraí/RS. Assim sendo, considera-se que fatores alheios à vontade do responsável, (o longo transcurso de tempo entre a prática do ato e a citação) comprometeram o exercício regular da ampla defesa por impossibilitar acesso aos documentos do arquivo municipal, a sugerir que se consideram iliquidáveis as contas em relação ao débito a ele imputado em relação aos documentos não juntados aos autos, ordenando-se o seu trancamento e o consequente arquivamento dos autos, nos termos dos arts. 20 e 21 da Lei 8.443/1992.
47.	No que diz respeito às comunicações de afastamento (item 37) , foi anotado no Quadro 1 do Apêndice I (peça 121) tais alterações de responsabilidade (sendo a maioria repassada para o então vice-prefeito) . No entanto, transcorrido mais de dez anos dos fatos e não tendo sido o agora identificado responsável notificado e também considerando a discussão sobre a indisponibilidade documental tratada no item 46 e subitens, aplica-se ao caso as conclusões lá apresentadas.
48.	Os eventos compilados no item 38 não dizem respeito ao débito que ensejou o retorno dos recursos ao erário federal, razão pela qual não modificam a situação de imputação a eles associada por esse motivo.
49.	A concomitância de investigação policial e ações judiciais alegada no item 39 como impedimento para continuidade deste processo não pode ser aceita como alegação em respeito ao princípio da independência das instâncias.
50.	A menção às despesas com o hospital (item 40) não foram contextualizadas em relação ao débito imputado e as respostas transcritas já estão no relatório às peças 10, 11 e 12. Assim, desconsidera-se tais informações para fins de análise. De todo modo, despesas de entidades particulares custeadas com recursos do SUS, como tratado nas constatações 12052, 7627, 7651, 7657, 7660, 7656, 13956, 7765 do relatório de auditoria, peça 10, p. 6-12, 14-16, 34-35, 40-42 do Relatório de Auditoria não podem ser aceitas por frontal infração de norma.
51.	Também não se avaliará as alegações de probidade e correição do defendente colimadas no item 42, tendo em vista o prejuízo na análise das evidências. A ausência de apresentação de documentos na época da auditoria, no entanto, atenta contra essas alegações.
52.	Enfim, em acolhimento parcial das alegações de defesa, diante do reconhecimento do prejuízo à defesa, ainda que não se reconheça a prescrição do débito, entende-se que convém acolher o pedido de arquivamento do feito por aquele motivo em relação aos documentos não juntados aos autos (item 43) e de reconhecimento dos afastamentos do defendente, com a transferência da responsabilidade dos débitos respectivos para terceiros. Ao final das análises de todas as alegações de defesa, será apresentadas considerações finais com a situação deste defendente após o acolhimento parcial de suas alegações de defesa.
Citação da Sra. Izar Terezinha Mirailh Pereira
53.	A sra. Izar Terezinha Mirailh Pereira tomou ciência do ofício que lhe foi remetido, conforme documento constante da peça 96, tendo apresentado (por procurador) , intempestivamente, suas alegações de defesa, conforme documentação integrante da peça 109. 
Argumentos apresentados
54.	A defendente iniciou afirmando ter agido de boa fé, pois todos os recursos foram aplicados na área de saúde, atendendo as necessidades da população, sem fraude, improbidade administrativa ou desvio (peça 109, p. 1) .
55.	Após uma exposição doutrinária sobre a natureza da atuação do ordenador de despesas, a defendente alegou que, até os dias de hoje, o pagamento dos empenhos, na prefeitura de Quaraí, só ocorre com a assinatura do prefeito, o qual é o responsável pela forma de aplicação dos recursos recebidos. Assim, como as ordens de pagar foram todas emitidas pelo prefeito da época, apesar de ter sido secretária municipal de saúde, vê-se como parte ilegítima do presente processo, pois era o prefeito o real ordenador de despesas (peça 109, p. 1-3) .
56.	Considerando que foram garantidos o acesso e atendimento da população e que as contas respectivas foram aprovadas pela Câmara de Vereadores e pelo Conselho Municipal de Saúde, não teria havido dano para a população. Os autos não deteriam elementos que permitam saber onde tais recursos foram aplicados; apesar de não terem sido utilizados em ações específicas, continuou a defendente, insistiu no fato de que os recursos teriam sido utilizados na área de saúde, o que se poderia presumir. Assumindo-se esse argumento como verdadeiro, caberia o arquivamento do presente processo (peça 109. p. 3) .
57.	Relatou que o Fundo Municipal de Saúde de Quaraí está estruturado em termos de orçamento, processos de pagamento e relatórios de gestão e que a contrapartida municipal exigida pela Emenda Constitucional n. 29 vem sendo cumprida desde 2005, mas o prefeito, em discordância com o item III do art. 9º da Lei 8.080/90 e do art. 198 da Constituição da República de 1988, ainda é o gestor do Fundo. Tal situação decorreria de diversas responsabilidades que o prefeito assume perante terceiros para atender a liminares da Justiça, assinar TACs, responder perante os Tribunais de Contas e a inquéritos civis. A sua mantença nessa posição de gestão garantiria uma saúde pública de qualidade, "e não a saúde do papel, a saúde burocrática" (peça 109, p. 3-4) . Discussões acerca do CNPJ próprio não teriam sido concluídas em âmbito estadual (Assembleia Legislativa) , assim como o Tribunal de Contas do Rio Grande do Sul teria emitido um plano de contas que não permite o desmembramento da administração dos recursos do FMS (peça 109, p. 4) .
58.	A gestão da Atenção Básica é da secretaria municipal de saúde, por meio de contratos com a iniciativa privada, mas há participação da sociedade por meio do Conselho Municipal de Saúde e de prestações de contas públicas. A falta de servidores federais e estaduais para prestação desses serviços de saúde faz com que o município tenha de lidar com prestadores de serviços descredenciados, prestadores de serviços da área privada e fundações. A Fundação Hospital da Caridade é a única casa de saúde do município, da qual sempre se efetivou a compra de serviços para garantir o acesso, nas 24 horas do dia, dos usuários da saúde: "não existe outra solução que não utilizar os serviços do Hospital. TODOS OS VALOES FORAM APLICADOS NA SAÚDE DA POPULAÇÃO, ABSOLUTAMENTE TODOS e de forma gratuita como preconiza o Sistema Único de Saúde". (peça 109, p. 4) .
59.	Quanto à aplicação indevida de recursos do SUS, atribui a questão à duvidas sobre o alcance da expressão "demais ações de saúde" prevista no parágrafo único do art. 2º da Lei 8.142/90. Ademais, considerando os objetivos do SUS presentes no inciso III do art. 5º da Lei 8.080/90, poder-se-ia classificar as ações de saúde em ações de promoção, de proteção e recuperação, o que alcançariam as aplicações em questão neste processo (peça 109, p. 5) . Seria inaceitável limitar a definição de órgãos executores das ações de saúde ao conceito de unidades prestadoras de serviços médicos, considerando o conceito do SUS expresso no § 1º do art. 4º da Lei 8.080/90 (peça 109, p. 5-6) .
60.	Ressaltou a defendente que, ao reassumir o cargo de secretária municipal de saúde em 2016, apresentou o relatório de auditoria do Denasus e o TAC ao Conselho Municipal de Saúde, que o aprovou e o encaminhou para execução pelo Poder Executivo (cf. peça 109, p. 7, ata da reunião) . Teria estado, por mais de uma vez, junto ao Denasus para resolver as questões em discussão, sem sucesso. Acrescentou que a ausência de documentos no município dificultou a defesa e reiterou que toda despesa só se concretiza com a autorização do prefeito (peça 109, p. 6) .
61.	Ao final, requereu o arquivamento presente processo em relação a ela, em virtude do acolhimento de suas razões de defesa e a notificação dos membros do Conselho Municipal de Saúde dos períodos quando foram apontadas as irregularidades aqui tratadas (peça 109, p. 6) .
Análise
62.	A menção genérica, pela defendente, de sua atuação de boa fé e de que a aplicação de recursos se deu integralmente na área de saúde, sem fraude ou desvios (item 54) há de se evidenciar no caso a caso a ela imputado, o que não foi feito, a se rejeitar tais alegações.
63.	Quanto ao fato de ser ilegítima sua participação no processo uma vez que era o prefeito de então o responsável pelos pagamentos (item 55) , sem a participação da defendente, considerando que a ausência de documentos nos autos que mostrem qualquer participação da defendente diretamente na execução dos pagamentos efetuados e o registro, na relatório de auditoria, que a conta do Fundo Municipal de Saúde era gerenciado pelo prefeito e pelo secretário municipal da fazenda, conforme constatação 12050 do Relatório de Auditoria (peça 10, p. 5) , assiste razão a defendente em relação ao alegado, o que importa em acolhimento dessas alegações de defesa com a sua exclusão do presente processo.
64.	A discussão sobre o que deveria ser considerado despesas com ações de saúde, no esforço de incluir, nesse conceito, toda despesa que venha a atender demanda da população, em sintonia com os objetivos do SUS (itens 56, 58 e 59) , há de se ressaltar que a aplicação de recursos para aplicação na Atenção Básica de se respeitar limites estabelecidos pelas normas aplicáveis, tanto quanto às ações especificamente indicadas como objeto do programa quanto em relação à forma, por aplicação direta, e não por meio de subsídio ou assunção de despesas de entes particulares (caso, do Hospital pertencente a fundação particular, beneficiário de compras e recursos via FMS) , em desatenção ao previsto na Lei 8.080/1990, art. 4º, § 2º, sobre a atuação da iniciativa privada em caráter complementar, art. 7º, item XIII, que exorta a organização dos serviços públicos de modo a evitar duplicidade de meios para fins idênticos e art. 18, sobre as competências da direção municipal do Sistema de Saúde (v. constatações 12052, 7627, 7651, 7657, 7660, 7656, 13956, 7765 do relatório de auditoria, peça 10, p. 6-12, 14-16, 34-35, 40-42) . Assim, sendo, rejeitam-se tais alegações de defesa.
65.	Já às justificativas para o prefeito ter assumido o papel de gestor do FMS em função dos compromissos jurídicos decorrentes da atuação municipal na área de saúde (item 57) não prosperam, tendo em vista que o modelo de gestão previsto no item III do art. 9º da Lei 8.080/90 e do art. 198 da Constituição da República de 1988, forte na centralização da gestão na secretaria de saúde não permite alternativa, cabendo a administração local coordenar essa gestão com os esforços municipais na área jurídica a partir da interação da secretaria de saúde com o prefeito municipal, em não a esse assumir o papel daquela. Assim sendo, rejeita-se tais alegações de defesa.
66.	Quanto ao fato de eventual convalidação de gastos por órgãos de controle social ou mesmo no âmbito de contas municipais (itens 56 e 60) , tais manifestações não interferem na atuação do controle externo, em respeito ao princípio da independência das instâncias (cf. art. 935, Código Civil brasileiro) . Desse modo, rejeitam-se referidas alegações.
67.	No que concerne à discussão sobre ter havido esforços para solucionar o problema e que a ausência de documentos prejudicou a defesa, considerando as conclusões da análise feita no item 63, tem-se por prejudicada a análise de tais argumentos.
68.	Em relação ao pedido de notificação do conselho municipal de saúde, dada a circunstância de aplicabilidade do princípio da independência das instâncias, não caberia acolhimento, por inadequação ao caso. Por outro lado, acolhe-se o pedido de exclusão da defendente do presente processo, nos termos da análise feita no item 63.
Citação do Sr. João Carlos Vieira Gediel
69.	O sr. João Carlos Vieira Gediel tomou ciência do ofício que lhe foi remetido, conforme documento constante da peça 93, tendo apresentado, intempestivamente, suas alegações de defesa, conforme documentação acostada à peça 114. 
Argumentos apresentados
70.	Na condição de ex-prefeito de Quaraí no período de 1º/1/2005 a 4/4/2008, o defendente, após breve resumo dos termos da citação, nega que o tomador de contas tenha associado qualquer ação ou omissão dolosa ou "culposa grave" a ele e que a responsabilização estaria se formando por via da responsabilidade objetiva, sem que se avalie a ocorrência de dano ao erário, a existência de má fé ou dolo na consecução de suas então atribuições. Assim, o processo estaria desconsiderando a Lei federal 13.655/2018 no que diz respeito à vedação de decisões fundadas em valores jurídicos abstratos sem considerar os efeitos práticos da decisão (art. 20) , o que impediria "ceder a considerações genéricas acerca da discricionariedade administrativa", e a necessidade de considerar, na interpretação de normas sobre gestão pública, os obstáculos e as dificuldades reais do gestor e as exigências das políticas públicas a seu cargo, sem prejuízo dos administrados (art. 22) , que deveriam ser sopesados quando da aplicação das sanções (art. 22, § 2º) . Ainda, considerando que o art. 28 da citada lei só responsabiliza o agente público em caso de dolo e erro grosseiro, afastar-se-ia a responsabilidade objetiva, incluindo a ideia de culpa strictu sensu (peça 114, p. 1-3) .
71.	Por entender que nenhuma postura fora a ele imputada, tem por nula a proposição de ressarcimento ao erário (peça 114, p. 3) .
72.	A despeito dessas alegações, argumentou ter havido prescrição, considerando que os fatos doze anos depois. Acrescentou que, do término do seu mandado até a data da apresentação de suas alegações de defesa já transcorreram mais de onze anos. Indicou aplicar-se, ao caso, o Tema 899, extraído do RE 636.886-STF, de que seria prescritível a pretensão de ressarcimento ao erário fundada em decisão de tribunal de contas, definindo o alcance da regra do art. 37, § 5º, da Constituição da República quanto à ressalva à prescrição das ações de ressarcimento, estabelecido o prazo de cinco anos para a prescrição da pretensão ressarcitória, expirado estaria em 23/10/2011, se for contado do término dos repasses, ou 31/12/2013, se contado do término do mandato de prefeito do defendente (peça 114, p. 3-9) .
73.	Nesses termos, rogou pelo reconhecimento da prescrição a acolhimento integral das alegações de defesa, com a extinção da TCE e da imputação de débito a ela associada (peça 114, p. 10) .
Análise
74.	Quanto ao argumento de que a imputação de responsabilidade feita ao defendente decorre de regra de responsabilidade objetiva, pois não decorreria de atos praticados por ele que revelassem ação ou omissão dolosa ou "culpa grave" (itens 70 e 71) , registre-se que o débito imputado decorre da ausência de comprovação da regular aplicação de recursos públicos (v item 32) , omissão que caracteriza responsabilidade subjetiva, a considerar como não aceitável o argumento da imputação objetiva, rejeitando-se, assim, as respectivas alegações de defesa.
75.	No que diz respeito a alegação de ocorrência de prescrição (cf. item 73) , reitera-se aqui a discussão apresentada no item 44 e subitens no sentido de reafirmar que, em relação à prescrição punitiva, ela já se encontra reconhecida previamente na análise feita nos itens 25 e 25.1 e que o TCU tem por imprescritível a pretensão ressarcitória da União, mesmo no contexto da edição do Tema 899 do RE 636.886-STF. Desse modo, rejeitam-se as alegações de defesa apresentadas.
76.	Nos termos expostos, rejeitam-se os pedidos de reconhecimento da prescrição da pretensão ressarcitória da União e de acolhimento das alegações de defesa, assim como da extinção da TCE em relação ao defendente (cf. arrolado no item 73) .
Citação do Sr. Dionisio Neuleraldo Pinto Mazui
77.	O sr. Dionisio Neuleraldo Pinto Mazui tomou ciência do ofício que lhe foi remetido, conforme documento constante da peça 95, tendo apresentado, intempestivamente, suas alegações de defesa, conforme documentação integrante das peças 99. 
Argumentos apresentados
78.	O defendente reportou-se a sua surpresa por tomar conhecimento do processo em que foi incluído, entendendo que essa inclusão há de ser reconsiderada. Relatou o histórico da sua condução ao cargo de secretário de saúde de Quaraí, das orientações que recebeu sobre empenho e pagamento (este que seria analisado por técnicos, funcionários de carreira do município) (peça 99, p. 1-2) .
79.	Frisou que é pensionista do INSS e cria, doze anos depois, ter contribuído com a população de Quaraí com medidas que atendessem às reais necessidades da comunidade e optou por redigir pessoalmente sua defesa por não poder contatar advogado em razão de suas condições financeiras.
80.	Os fatos imputados referem-se a valores que teriam sido pagos indevidamente, o que não seria coerente com o funcionamento do sistema de pagamentos do município em comento, onde um quadro técnico examinava os aspectos formais dos documentos que teriam embasado o empenho e exigia-se a autorização do prefeito e o aval do controle interno. Durante a sua gestão, os pedidos de empenho eram endereçados ao prefeito com pedido de autorização para que fossem realizados, acompanhada com a documentação que o justificasse (peça 99, p. 2) .
81.	Insurgiu-se contra o fato de não ter sido notificado para acompanhamento de "eventual perícia que identificou as irregularidades apontadas", o que teria prejudicado a sua defesa, pois os documentos são do município e o acesso a eles é dificultado "por uma série de motivos que os senhores devem já conhecer". Considerando que a apresentação de documentos comprobatórios era feita quando da solicitação de empenho e que o controle interno do município fiscalizava a observância do aspecto formal desses documentos, requereu que os integrantes do controle interno fossem notificados a prestar esclarecimentos, assim como o contador geral do município e o contador da secretaria de saúde, por serem esses os profissionais que elaboravam as prestações de contas, sob pena de haver cerceamento de defesa (peça 99, p. 3) .
82.	Reportou-se ao fato de as contas da saúde, elaborada por técnicos, e aprovadas pelo controle social (Conselho Municipal de Saúde) e encaminhadas à 10ª Coordenadoria Regional de Saúde para novas avaliações técnicas, teriam sido aprovadas pela Câmara de Vereadores (peça 99, p. 3-4) .
83.	Assim sendo, reafirmando o desconhecimento do conteúdo do presente processo, solicitou a exclusão de seu nome dele, por não ter acompanhado a sua fase de instrução por falta de notificação (ausência essa que estaria citada no processo) , com prejuízo à sua defesa; a notificação dos membros do controle interno do município, dos técnicos que elaboraram as prestações de contas, dos membros do Conselho Municipal de Saúde de Quaraí no período em que as irregularidades teriam ocorrido, dos encarregados pela contabilidade da Secretaria de Saúde, do contador geral do município de Quaraí, dos técnicos da 10ª Coordenação Regional de Saúde em Alegrete/RS; a concessão do benefício da assistência judiciária gratuita, nos termos da lei, considerando sua condição de aposentado do INSS (peça 99, p. 4-5) .
84.	Por fim, reiterou pedido pela acolhida de suas solicitações, colocou-se à disposição do Tribunal para prestar as informações que se fizessem necessárias, considerando o "enorme lapso temporal entre o período em que os fatos teriam acontecido e a possibilidade de falar nos autos" (peça 99, p. 5) .
Análise
85.	O defendente alegou que contava com apoio dos técnicos da prefeitura de Quaraí em relação às orientações quanto a empenho e pagamento de despesas e que teria agido conforme tais orientações, buscando atender as necessidades da comunidade, mas que o sistema de pagamentos era gerido pelo prefeito, a quem cabia decidir a respeito, à vista do pedido de gasto e dos documentos de suporte a ele apresentados (itens 78, 79 e 80) . Com efeito, como já tratado acima (item 63) , era o prefeito o gestor do FMS, cuja conta bancária administrava juntamente com o secretário da fazenda. Assim, por ausência de evidências da participação direta do defendente na execução dos pagamentos questionados, conclui-se pela sua exclusão do presente feito, acolhendo-se as respectivas alegações de defesa.
86.	Quanto ao tempo do conhecimento dos fatos a ele imputados e a dificuldade de acesso a documentos do município, considere-se que, à semelhança da situação tratada no item 46 e subitens, a notificação dirigida ao defendente em 2009 (peça 34 e 49) utilizou como endereço de entrega endereço da secretaria municipal de saúde de Quaraí/RS (Rua Ascânio Tubino, 734, Centro, Quaraí/RS) , conforme atesta consulta ao Telelistas (peça 119) , em uma época em que o secretario municipal de saúde era o Sr. João Ricardo Rodrigues Pontes (v. peça 24, p. 6 e 8) . Assim, não se pode considerar que tenha o defendente tomado conhecimento dos fatos naquela ocasião. Os registros de notificação que se tem por hábeis são aqueles feitos em 2016 (peças 39 e 55) , data que está além do prazo máximo de arquivamento da documentação pelo município de Quaraí/RS (no caso 2012) . Considerando a proposta de sua exclusão dos autos feita no item 85 acima, referido reconhecimento de prejuízo à sua defesa encontra-se prejudicado.
87.	Quanto a eventual aprovação das contas da saúde municipal por órgão controle social, pelo poder legislativo municipal ou por órgão de acompanhamento federal (item 82) , reitera-se a análise já feita no item 66 para reiterar a competência do TCU para apreciação da matéria, em atenção ao princípio da independência das instâncias.
88.	Em relação aos pedidos (itens 83 e 84) , acolhe-se o pedido de exclusão do defendente do processo, nos termos da análise feita no item 85; rejeitam-se o pedido de notificação dos membros do controle interno do município, dos técnicos que elaboraram as prestações de contas, dos membros do Conselho Municipal de Saúde de Quaraí, dos encarregados pela contabilidade da Secretaria de Saúde, do contador geral do município de Q	uaraí e dos técnicos da 10ª Coordenação Regional de Saúde em Alegrete/RS, considerando a inaplicabilidade desse procedimento diante da análise sobre a independência das instâncias (v. item 87) . Em relação à assistência judiciária gratuita, não se aplica ao caso, considerando que não se lhe exige advogado para pronunciar-se nos processos perante o TCU.
89.	Pelo exposto, considerando as exclusões de responsabilidade propostas, os entendimentos por prejuízo a defesa por documentos não existentes nos autos e cujo arquivamento não seria mais exigível e apreciação das alegações de defesa e, ainda, considerando o dados compilados no Quadro 1 do Apêndice I (peça 121) que indicam remanescer uma parcela de débito com documentação juntada aos autos não afastada em, sede de alegações de defesa, assim ficam reformulados os dados referentes às irregularidades objeto deste processo:
89.1.	Irregularidade 1: não comprovação da boa e regular aplicação dos recursos repassados pela União, em face da não apresentação de documentos comprobatórios das despesas realizadas com recursos financeiros repassados, na modalidade fundo a fundo, pelo Fundo Nacional de Saúde ao Fundo Municipal de Saúde de Quaraí - RS, evidenciado nas constatações 13955 e 13957 do Relatório de Auditoria do Denasus nº 7.301.
89.1.1.	Fundamentação para o encaminhamento:
89.1.1.1. Cabe ao responsável demonstrar, por meio da documentação exigida na legislação de regência, a boa e regular aplicação dos recursos públicos federais geridos, bem como a regularidade do pagamento com recursos públicos somente é assegurada com a observância dos procedimentos prévios de liquidação e empenho da despesa.
89.1.1.2. Ressalte-se que a responsabilização dos agentes públicos integrantes da relação processual desta TCE é compatível com o entendimento firmado pelo TCU no item 9.3.3 do Acórdão 1072/2017-TCU-Plenário, de relatoria do Ministro Bruno Dantas, segundo o qual o dano ao erário deve ser restituído ao FNS pelos gestores:
9.3.3. tratando-se de débito decorrente de dano ao erário propriamente dito, cabe ao gestor responsável pela irregularidade a obrigação de devolver os recursos, visto que, nessas situações, não há evidências de que eles tenham sido aplicados em prol de alguma finalidade pública, devendo a recomposição ser feita ao Fundo Nacional de Saúde, em respeito ao disposto no art. 2º, inciso VII, do Decreto 3.964/2001 combinado com o art. 33, § 4º, da Lei 8.080/1990.
89.1.1.3. Considerando os ilícitos acima identificados, a imputação de responsabilidade atende aos pressupostos estabelecidos na jurisprudência desta Corte de Contas. Com efeito, há elementos para individualizar as condutas, o nexo de causalidade entre estas e as irregularidades geradoras do dano e está caracterizada a atuação, no mínimo culposa, dos responsáveis, conforme resumido na matriz de responsabilização acostada à peça imediatamente anterior a esta instrução.
89.1.1.4. Cumpre observar que, conforme disposto no art. 9º, caput e inciso III, da Lei n. 8.080/1990, é competência do secretário municipal de saúde a gestão do Sistema Único de Saúde (SUS) na esfera municipal, devendo ser responsabilizado quando constatada a existência de evidências de conduta omissiva ou comissiva em eventuais práticas ilícitas apuradas.
89.1.1.5. O prefeito municipal, todavia, pode vir a responder por irregularidades na aplicação de recursos do Sistema Único de Saúde (SUS) caso delas participe ativamente. Nessa linha de compreensão, conquanto as normas em referência confiram embasamento à responsabilização do secretário municipal de saúde por irregularidades na aplicação de recursos do SUS transferidos ao município, não afastam a responsabilidade dos prefeitos.
89.1.1.6. Encontram-se na jurisprudência desta Corte diversos julgados nessa direção, podendo ser citados os Acórdão 6347/2013-TCU-Primeira Câmara - Relator Min. José Múcio Monteiro, 704/2013 - TCU - 2ª Segunda Câmara - Rel. Min. André de Carvalho e 284/2014-1ª Primeira Câmara - Relator Min. José Múcio Monteiro. Ressalte-se que, conforme entendimento adotado no Acórdão 6230/2014-TCU-Segunda Câmara - Relator Min. Marcos Bemquerer, impõe-se também a responsabilização do titular da prefeitura em solidariedade com os ex-secretários de saúde quando tenha concorrido indiretamente para as irregularidades, desde que configurada atuação culposa in vigilando ou in eligendo.
89.1.1.7. Conforme constatado pelo Denasus (Constatação 12050 do Relatório de Auditoria 7.301 - peça 81, p. 5) , a gestão financeira do Fundo Municipal de Saúde de Quaraí-RS era exercida também pelo prefeito municipal e pelo secretário municipal da fazenda (v. peça 81, p. 5) .
89.1.2. Evidências da irregularidade: documentos técnicos presentes nas peças 3, 4, 5, 6, 7, 10, 11 e 12.
89.1.3. Normas infringidas: : Arts. 37, caput, e 70, parágrafo único, da Constituição Federal; art. 93 do Decreto-Lei nº 200/1967; arts. 66, 139, §§ 4º e 5º, e 145 do Decreto nº 93.872/1986; arts. 60 a 64 da Lei 4.320/1964.
89.1.4. Débitos relacionados ao responsável João Carlos Vieira Gediel (CPF: XXX.424.830-XX) :
	Data de ocorrência
	Valor histórico (R$) 

	4/2/2005
	7.020,00

	4/2/2005
	512,35

	4/2/2005
	2.033,83

	4/2/2005
	512,35

	14/2/2005
	1.573,11

	18/2/2005
	512,35

	18/2/2005
	2.033,83

	21/3/2005
	4.199,00

	5/4/2005
	7.020,00

	6/4/2005
	512,35

	8/4/2005
	2.033,83

	5/5/2005
	512,35

	12/5/2005
	512,35

	20/5/2005
	2.033,83

	14/7/2005
	512,35

	14/7/2005
	2.033,83

	14/7/2005
	7.200,00

	14/7/2005
	2.033,83

	14/7/2005
	7.200,00

	15/8/2005
	2.033,83

	15/8/2005
	7.200,00

	15/8/2005
	512,35

	31/8/2005
	512,35

	15/9/2005
	512,35

	15/9/2005
	7.200,00

	15/9/2005
	3.050,75

	29/9/2005
	1.016,92

	18/10/2005
	7.200,00

	18/10/2005
	512,35

	1/11/2005
	3.074,13

	24/11/2005
	7.200,00

	24/11/2005
	3.381,54

	20/12/2005
	512,35

	20/12/2005
	512,35

	21/12/2005
	7.200,00

	21/12/2005
	7.200,00

	27/12/2005
	3.581,54

	19/1/2006
	3.381,54

	24/1/2006
	512,35

	24/1/2006
	7.200,00

	14/2/2006
	521,35

	24/2/2006
	7.500,00

	16/3/2006
	512,35

	20/3/2006
	3.381,54

	7/4/2006
	7.500,00

	18/4/2006
	512,35

	18/4/2006
	3.381,54

	18/4/2006
	7.500,00

	11/5/2006
	3.381,54

	19/5/2006
	9.800,00

	19/6/2006
	3.381,24

	22/6/2006
	1.050,16

	23/6/2006
	9.800,00

	18/7/2006
	9.800,00

	18/7/2006
	3.381,54

	7/8/2006
	525,08

	24/8/2006
	10.150,00

	5/9/2006
	525,08

	5/9/2006
	3.381,54

	19/9/2006
	525,08

	19/9/2006
	3.381,54

	29/9/2006
	10.150,00

	20/10/2006
	10.150,00

	23/10/2006
	3.381,54

89.1.5.  Cofre credor: Fundo Nacional de Saúde - MS.
89.1.6. Responsável: João Carlos Vieira Gediel (CPF: XXX.424.830-XX) .
89.1.6.1. Conduta: não apresentar a documentação comprobatória das despesas realizadas com recursos recebidos do Fundo Nacional de Saúde pela Secretaria Municipal de Saúde de Quaraí - RS, caracterizado pela transferências de recursos da conta específica do Piso da Atenção Básica para outras contas correntes e débitos nos extratos bancários sem comprovação das despesas (constatação 13955 de Relatório de Auditoria 7301 do Denasus) .
89.1.6.2. Nexo de causalidade: A não apresentação da documentação comprobatória impediu o esta belecimento do nexo causal entre as despesas efetuadas e os recursos federais recebidos no âmbito do Sistema Único de Saúde, não permitindo, assim, aferir a regularidade na utilização dos recursos, resultando em presunção de dano ao erário.
89.1.6.3. Culpabilidade: não há excludentes de ilicitude, de culpabilidade e de punibilidade; é razoável supor que o responsável tinha consciência da ilicitude de sua conduta; era exigível conduta diversa da praticada, qual seja, guardar, manter arquivados e apresentar aos órgãos fiscalizadores quando solicitados os documentos relativos às despesas.
89.1.7. Débitos relacionados ao responsável Carlos Silveira Gadret (CPF: XXX.616.090-XX) :
	Data de ocorrência
	Valor histórico (R$) 

	16/12/1998
	1.657,65

89.1.8. Cofre credor: Fundo Nacional de Saúde - MS.
89.1.9. Responsável: Carlos Silveira Gadret (CPF: XXX.616.090-XX) .
89.1.9.1. Conduta: não apresentar a documentação comprobatória das despesas realizadas com recursos recebidos do Fundo Nacional de Saúde pela Secretaria Municipal de Saúde de Quaraí - RS, caracterizado pela transferências de recursos da conta específica do Piso da Atenção Básica para outras contas correntes e débitos nos extratos bancários sem comprovação das despesas (constatação 13955 de Relatório de Auditoria 7301 do Denasus) e pagamento de despesas em duplicidade (constatação 13957) .
89.1.9.2. Nexo de causalidade: A não apresentação da documentação comprobatória impediu o estabelecimento do nexo causal entre as despesas efetuadas e os recursos federais recebidos no âmbito do Sistema Único de Saúde, não permitindo, assim, aferir a regularidade na utilização dos recursos, resultando em presunção de dano ao erário.
89.1.9.3. Culpabilidade: não há excludentes de ilicitude, de culpabilidade e de punibilidade; é razoável supor que o responsável tinha consciência da ilicitude de sua conduta; era exigível conduta diversa da praticada, qual seja, guardar, manter arquivados e apresentar aos órgãos fiscalizadores quando solicitados os documentos relativos às despesas.
CONCLUSÃO
90.	Diante do acolhimento parcial das alegações de defesa dos Srs. Carlos Silveira Gadret, Izar Terezinha Mirailh Pereira e Dionisio Neuleraldo Pinto Mazui e rejeição das alegações de defesa de João Carlos Vieira Gediel e inexistindo nos autos elementos que permitam concluir pela ocorrência de boa-fé ou de outros excludentes de culpabilidade nas condutas de Carlos Silveira Gadret e João Carlos Vieira Gediel, propõe-se a exclusão da responsabilidade de Izar Terezinha Mirailh Pereira e Dionisio Neuleraldo Pinto Mazui (cf. itens 63 e 85) e que as contas de Carlos Silveira Gadret e João Carlos Vieira Gediel sejam julgadas irregulares e que estes responsáveis sejam condenados em débito, com os ajustes propostos na análise exposta nos itens 10.1 a 10.1.14.3 acima.
PROPOSTA DE ENCAMINHAMENTO
91. Diante do exposto, submetemos os autos à consideração superior, propondo ao Tribunal:
a)	 acolher parcialmente as alegações de defesa apresentadas pelos responsáveis Srs. Izar Terezinha Mirailh Pereira (CPF: XXX.120.210-XX) e Dionisio Neuleraldo Pinto Mazui (CPF: XXX.090.840-XX) , para excluí-los da presente relação processual;
b)	 acolher parcialmente as alegações de defesa apresentadas pelo responsável Sr. Carlos Silveira Gadret (CPF: XXX.616.090-XX) , para reconhecer prejuízo no exercício de sua defesa e ter parte de suas contas consideradas iliquidáveis, com o seu respectivo trancamento nos termos dos arts. 20 e 21 da Lei 8.443/1992
c)	 rejeitar as alegações de defesa apresentadas pelo responsável Sr. João Carlos Vieira Gediel (CPF: XXX.424.830-XX) ;
d)	 com fundamento nos arts. 1º, inciso I, 16, inciso III, alíneas "b" e "c" da Lei 8.443/1992 c/c os arts. 19 e 23, inciso III, da mesma Lei, e com arts. 1º, inciso I, 209, incisos II e IV, 210 e 214, inciso III, do Regimento Interno, que sejam julgadas irregulares as contas dos Srs. Carlos Silveira Gadret (CPF: XXX.616.090-XX) e João Carlos Vieira Gediel (CPF: XXX.424.830-XX) , na condição de então gestores de recursos do Fundo Nacional de Saúde disponibilizados para a município de Quaraí/AP, e condená-las ao pagamento das quantias a seguir especificadas, com a fixação do prazo de quinze dias, a contar das notificações, para comprovar, perante o Tribunal (art. 214, inciso III, alínea "a", do Regimento Interno) , o recolhimento das dívidas aos cofres do Fundo Nacional de Saúde, atualizadas monetariamente e acrescidas dos juros de mora, calculados a partir das datas discriminadas, até a data dos recolhimentos, na forma na forma prevista na legislação em vigor:
	Débito 1 - Responsável: Carlos Silveira Gadret (CPF: XXX.616.090-XX) :
	Data da Ocorrência
	Valor histórico (R$) 

	16/12/1998
	1.657,65

Valor atualizado monetariamente até 12/03/2021: R$ 15.991,36 (v. peça 120, p. 1-2) 
	Débito 2 - Responsável: João Carlos Vieira Gediel (CPF: XXX.424.830-XX) :
	Data de ocorrência
	Valor histórico (R$) 

	4/2/2005
	7.020,00

	4/2/2005
	512,35

	4/2/2005
	2.033,83

	4/2/2005
	512,35

	14/2/2005
	1.573,11

	18/2/2005
	512,35

	18/2/2005
	2.033,83

	21/3/2005
	4.199,00

	5/4/2005
	7.020,00

	6/4/2005
	512,35

	8/4/2005
	2.033,83

	5/5/2005
	512,35

	12/5/2005
	512,35

	20/5/2005
	2.033,83

	14/7/2005
	512,35

	14/7/2005
	2.033,83

	14/7/2005
	7.200,00

	14/7/2005
	2.033,83

	14/7/2005
	7.200,00

	15/8/2005
	2.033,83

	15/8/2005
	7.200,00

	15/8/2005
	512,35

	31/8/2005
	512,35

	15/9/2005
	512,35

	15/9/2005
	7.200,00

	15/9/2005
	3.050,75

	29/9/2005
	1.016,92

	18/10/2005
	7.200,00

	18/10/2005
	512,35

	1/11/2005
	3.074,13

	24/11/2005
	7.200,00

	24/11/2005
	3.381,54

	20/12/2005
	512,35

	20/12/2005
	512,35

	21/12/2005
	7.200,00

	21/12/2005
	7.200,00

	27/12/2005
	3.581,54

	19/1/2006
	3.381,54

	24/1/2006
	512,35

	24/1/2006
	7.200,00

	14/2/2006
	521,35

	24/2/2006
	7.500,00

	16/3/2006
	512,35

	20/3/2006
	3.381,54

	7/4/2006
	7.500,00

	18/4/2006
	512,35

	18/4/2006
	3.381,54

	18/4/2006
	7.500,00

	11/5/2006
	3.381,54

	19/5/2006
	9.800,00

	19/6/2006
	3.381,24

	22/6/2006
	1.050,16

	23/6/2006
	9.800,00

	18/7/2006
	9.800,00

	18/7/2006
	3.381,54

	7/8/2006
	525,08

	24/8/2006
	10.150,00

	5/9/2006
	525,08

	5/9/2006
	3.381,54

	19/9/2006
	525,08

	19/9/2006
	3.381,54

	29/9/2006
	10.150,00

	20/10/2006
	10.150,00

	23/10/2006
	3.381,54

Valor atualizado monetariamente até 23/03/2021: R$ 916.505,65 (v. peça 120, p. 3-32) 
e) autorizar, desde logo, nos termos do art. 28, inciso II, da Lei 8.443/1992, a cobrança judicial das dívidas caso não atendidas as notificações;
f) autorizar, caso solicitado pelos responsáveis, o pagamento das dívidas em 36 parcelas mensais e consecutivas, nos termos do art. 26 da Lei 8.443/1992 c/c o art. 217 do Regimento Interno, fixando-lhes o prazo de quinze dias, a contar do recebimento da notificação, para comprovarem perante o Tribunal o recolhimento da primeira parcela, e de trinta dias, a contar da parcela anterior, para comprovarem os recolhimentos das demais parcelas, devendo incidir sobre cada valor mensal, atualizado monetariamente, os juros de mora devidos, na forma prevista na legislação em vigor;
g) encaminhar cópia da deliberação ao Procurador-Chefe da Procuradoria da República no Rio Grande do Sul nos termos do § 3º do art. 16 da Lei 8.443/1992 c/c o § 7º do art. 209 do Regimento Interno do TCU, para adoção das medidas cabíveis; e comunicar-lhe que o relatório e o voto que a fundamentarem podem ser acessados por meio do endereço eletrônico www.tcu.gov.br/acordaos e que, caso haja interesse, o Tribunal pode enviar-lhe cópia desses documentos sem qualquer custo;
g)	 enviar cópia do Acórdão que vier a ser proferido ao Fundo Nacional da Saúde, ao município de Quaraí/RS e aos responsáveis, para ciência;
i)	 informar à Procuradoria da República no Estado do Rio Grande do Sul, ao Fundo Nacional da Saúde, ao município Quaraí/RS e às responsáveis que a presente deliberação, acompanhada do Relatório e do Voto que a fundamenta, está disponível para a consulta no endereço www.tcu.gov.br/acordaos, além de esclarecer que, caso requerido, o TCU poderá fornecer sem custos as correspondentes cópias, de forma impressa; 
j)	 informar à Procuradoria da República no Estado do Rio Grande do Sul que, nos termos do parágrafo único do art. 62 da Resolução TCU 259/2014, os procuradores e membros do Ministério Público credenciados nesta Corte podem acessar os presentes autos de forma eletrônica e automática, ressalvados apenas os casos de eventuais peças classificadas como sigilosas, as quais requerem solicitação formal.
Manifestando-se parcialmente de acordo com a SecexTCE, o representante do Ministério Público exarou o seguinte parecer:
Cuida-se de tomada de contas especial instaurada pelo Fundo Nacional de Saúde (FNS) , em desfavor dos responsáveis Carlos Silveira Gadret (CPF: XXX.616.090-XX) , Izar Terezinha Mirailh Pereira (CPF: XXX.120.210-XX) , João Carlos Vieira Gediel (CPF: XXX.424.830-XX) e Dionisio Neuleraldo Pinto Mazui (CPF: XXX.090.840-XX) , na condição de ex-prefeito, ex-secretária municipal de saúde, ex-prefeito e ex-secretário municipal de saúde do município de Quaraí/RS, respectivamente, em razão de não comprovação da regular aplicação dos recursos repassados pela União dos recursos recebidos do FNS.
Finalizada a fase interna do processo de tomada de contas especial e promovido o saneamento do feito, foi elaborada a derradeira instrução (peça 122) , por meio da qual o Auditor-instrutor concluiu o seguinte:
"90.	Diante do acolhimento parcial das alegações de defesa dos Srs. Carlos Silveira Gadret, Izar Terezinha Mirailh Pereira e Dionisio Neuleraldo Pinto Mazui e rejeição das alegações de defesa de João Carlos Vieira Gediel e inexistindo nos autos elementos que permitam concluir pela ocorrência de boa-fé ou de outros excludentes de culpabilidade nas condutas de Carlos Silveira Gadret e João Carlos Vieira Gediel, propõe-se a exclusão da responsabilidade de Izar Terezinha Mirailh Pereira e Dionisio Neuleraldo Pinto Mazui (cf. itens 63 e 85) e que as contas de Carlos Silveira Gadret e João Carlos Vieira Gediel sejam julgadas irregulares e que estes responsáveis sejam condenados em débito, com os ajustes propostos na análise exposta nos itens 10.1 a 10.1.14.3 acima."
Foi proposto, então, com a anuência do corpo diretivo da SecexTCE (peças 123/4) , o que se segue:
"a) acolher parcialmente as alegações de defesa apresentadas pelos responsáveis Srs. Izar Terezinha Mirailh Pereira (CPF: XXX.120.210-XX) e Dionisio Neuleraldo Pinto Mazui (CPF: XXX.090.840-XX) , para excluí-los da presente relação processual;
b)	 acolher parcialmente as alegações de defesa apresentadas pelo responsável Sr. Carlos Silveira Gadret (CPF: XXX.616.090-XX) , para reconhecer prejuízo no exercício de sua defesa e ter parte de suas contas consideradas iliquidáveis, com o seu respectivo trancamento nos termos dos arts. 20 e 21 da Lei 8.443/1992
c)	 rejeitar as alegações de defesa apresentadas pelo responsável Sr. João Carlos Vieira Gediel (CPF: XXX.424.830-XX) ;
d)	 com fundamento nos arts. 1º, inciso I, 16, inciso III, alíneas "b" e "c" da Lei 8.443/1992 c/c os arts. 19 e 23, inciso III, da mesma Lei, e com arts. 1º, inciso I, 209, incisos II e IV, 210 e 214, inciso III, do Regimento Interno, que sejam julgadas irregulares as contas dos Srs. Carlos Silveira Gadret (CPF: XXX.616.090-XX) e João Carlos Vieira Gediel (CPF: XXX.424.830-XX) , na condição de então gestores de recursos do Fundo Nacional de Saúde disponibilizados para a município de Quaraí/AP, e condená-las ao pagamento das quantias a seguir especificadas, com a fixação do prazo de quinze dias, a contar das notificações, para comprovar, perante o Tribunal (art. 214, inciso III, alínea "a", do Regimento Interno) , o recolhimento das dívidas aos cofres do Fundo Nacional de Saúde, atualizadas monetariamente e acrescidas dos juros de mora, calculados a partir das datas discriminadas, até a data dos recolhimentos, na forma na forma prevista na legislação em vigor:
[Tabelas no original]
e) autorizar, desde logo, nos termos do art. 28, inciso II, da Lei 8.443/1992, a cobrança judicial das dívidas caso não atendidas as notificações;
f) autorizar, caso solicitado pelos responsáveis, o pagamento das dívidas em 36 parcelas mensais e consecutivas, nos termos do art. 26 da Lei 8.443/1992 c/c o art. 217 do Regimento Interno, fixando-lhes o prazo de quinze dias, a contar do recebimento da notificação, para comprovarem perante o Tribunal o recolhimento da primeira parcela, e de trinta dias, a contar da parcela anterior, para comprovarem os recolhimentos das demais parcelas, devendo incidir sobre cada valor mensal, atualizado monetariamente, os juros de mora devidos, na forma prevista na legislação em vigor;
g) encaminhar cópia da deliberação ao Procurador-Chefe da Procuradoria da República no Rio Grande do Sul nos termos do § 3º do art. 16 da Lei 8.443/1992 c/c o § 7º do art. 209 do Regimento Interno do TCU, para adoção das medidas cabíveis; e comunicar-lhe que o relatório e o voto que a fundamentarem podem ser acessados por meio do endereço eletrônico www.tcu.gov.br/acordaos e que, caso haja interesse, o Tribunal pode enviar-lhe cópia desses documentos sem qualquer custo;
g)	 enviar cópia do Acórdão que vier a ser proferido ao Fundo Nacional da Saúde, ao município de Quaraí/RS e aos responsáveis, para ciência;
i)	 informar à Procuradoria da República no Estado do Rio Grande do Sul, ao Fundo Nacional da Saúde, ao município Quaraí/RS e às responsáveis que a presente deliberação, acompanhada do Relatório e do Voto que a fundamenta, está disponível para a consulta no endereço www.tcu.gov.br/acordaos, além de esclarecer que, caso requerido, o TCU poderá fornecer sem custos as correspondentes cópias, de forma impressa; 
j)	 informar à Procuradoria da República no Estado do Rio Grande do Sul que, nos termos do parágrafo único do art. 62 da Resolução TCU 259/2014, os procuradores e membros do Ministério Público credenciados nesta Corte podem acessar os presentes autos de forma eletrônica e automática, ressalvados apenas os casos de eventuais peças classificadas como sigilosas, as quais requerem solicitação formal."
II
	O Ministério Público de Contas da União, pelos motivos a seguir expostos, discorda das propostas de serem parcialmente acolhidas as alegações de defesa do responsável Calor Silveira Gadret, bem como de suas contas serem consideradas parcialmente iliquidáveis, nos termos dos arts. 20 e 21 da Lei 8.443/1992. 
	Com efeito, observa-se que a análise empreendida pela unidade instrutiva se pauta no período compreendido entre o fato gerador do dano e a citação desta Corte de Contas, o qual, em parte, dificultaria o efetivo exercício do contraditório e da ampla defesa pelo responsável. Veja-se:
"46.1. Frise-se que, desde 1996, com a edição da Instrução Normativa TCU 12/1996, de 24/4/1996, o TCU considera o prazo de cinco anos, a partir da decisão definitiva de julgamento das contas pelo Tribunal, o prazo pelo qual os órgãos e entidades sujeitos a tomada ou prestação de contas deveriam manter, para fins de fiscalização, os documentos comprobatórios. Por analogia, o prazo para guarda das contas de 1998 a 2004 seria até 2012, considerando os parâmetros estabelecidos no item anterior.
46.2.	Observa-se que a notificação dirigida ao defendente Carlos Silveira Gadret em 2009 (peça 33 e 44) utilizou como endereço de entrega endereço da secretaria municipal de saúde de Quaraí/RS (Rua Ascânio Tubino, 734, Centro, Quaraí/RS) , conforme atesta consulta ao Telelistas (peça 119) , em uma época em que o prefeito era o Sr. João Carlos Vieira Gediel (v. peça 23, p. 4) . Assim, não se pode considerar que tenha o defendente tomado conhecimento dos fatos naquela ocasião. Os registros de notificação que se tem por hábeis são aqueles feitos em 2013 (peças 28 e 47) e 2016 (peças 38 e 54) , datas que estavam além do prazo máximo de arquivamento da documentação pelo município de Quaraí/RS. Assim sendo, considera-se que fatores alheios à vontade do responsável, (o longo transcurso de tempo entre a prática do ato e a citação) comprometeram o exercício regular da ampla defesa por impossibilitar acesso aos documentos do arquivo municipal, a sugerir que se consideram iliquidáveis as contas em relação ao débito a ele imputado em relação aos documentos não juntados aos autos, ordenando-se o seu trancamento e o consequente arquivamento dos autos, nos termos dos arts. 20 e 21 da Lei 8.443/1992." (grifos acrescidos) 
	Acontece que, no caso em exame, o responsável foi chamado a apresentar alegações de defesa exatamente porque não comprovou ao Fundo Nacional de Saúde (FNS) , mediante documentação idônea, a correta aplicação dos recursos repassados àquele ente municipal, na modalidade fundo a fundo. Veja-se, por oportuno, o que ponderou a SecexTCE:
"45.	Ao alegar que os autos se encontram desprovidos de elementos que permitam sua defesa técnica (item 35) , o defendente reitera a principal questão do presente processo: a ausência de comprovantes de despesas. A equipe de auditoria do Denasus produziu relatório com imputação de débito especialmente quanto às despesas cuja comprovação por meio documental não se fez. Por essa razão, não era esperado que tais documentos encontrassem-se nos autos, uma vez que a sua ausência foi que ensejou a imputação. Reconhece-se, porém, que dos poucos que nestes autos foram juntados, a nota de empenho 4221 mencionada pelo defendente, no valor de R$ 1.491,35 (peça 14, p. 102; peça 18, p. 10-11, 14 e 19) , possui indícios ter tido o pagamento comandado por ordenador de despesa diverso que o defendente, o que afasta a responsabilidade deste em relação a esse débito." (grifou-se) 
	Nesse contexto, acolher a alegação do responsável, no sentido de que o exercício do contraditório e da ampla defesa foram dificultados pela ausência, nos autos, de documentos hábeis a demonstrar sua correta conduta frente à administração municipal, equivaleria a beneficiá-lo por impropriedade que ele mesmo deu causa, eis que a ele competia submeter tal documentação ao FNS. 
	Desse modo, deve ser aplicado, neste caso em concreto, o princípio "Nemo Auditur Propriam Turpitudinem Allegans", segundo o qual ninguém pode se valer de sua própria torpeza. 
	Dito isso, o MP de Contas discorda da proposta de encaminhamento apresentada pela SecexTCE, relacionada ao sr. Carlos Silveira Gadret, propondo que suas contas sejam integralmente julgadas irregulares, com condenação em débito, pelos valores que o responsável efetivamente geriu no âmbito do município de Quaraí/RS. 
III
	Ante o exposto, o MP de Contas, parcialmente divergindo da análise empreendida pela SecexTCE, propõe que as contas do sr. Carlos Silveira Gadret sejam julgadas irregulares, com condenação em débito, pelos valores por ele efetivamente geridos. 
	Adicionalmente, o MP de Contas comunga das demais propostas de encaminhamento oferecidas pelo auditor instrutor que não conflitantes com a ressalva acima aposta.

Eli Augusto Pinto Dorneles (24.248/OAB-RS), representando Carlos Silveira Gadret; Fabiano Barreto da Silva (57761/OAB-RS), Roberto Chiele (37591/OAB-RS) e outros, representando João Carlos Vieira Gediel; Luziana Aparecida Santos Castanho (47.359/OAB-RS), representando Izar Terezinha Mirailh Pereira.

Procurador Júlio Marcelo de Oliveira.

TOMADA DE CONTAS ESPECIAL. RECURSOS DO FUNDO NACIONAL DE SAÚDE. REPASSES FUNDO A FUNDO. IRREGULARIDADES IDENTIFICADAS EM RELATÓRIO DE AUDITORIA DO DENASUS. CITAÇÃO. PRESCRIÇÃO PREVISTA NO ART. 5º E 8º DA RESOLUÇÃO-TCU 344/2022. ARQUIVAMENTO. CIÊNCIA.

TOMADA DE CONTAS ESPECIAL (TCE)

Secretaria de Controle Externo de Tomada de Contas Especial (SecexTCE).

Trata-se de tomada de contas especial instaurada pelo Fundo Nacional de Saúde (FNS) , em razão da não comprovação da regular aplicação dos recursos repassados, na modalidade fundo a fundo, ao Município de Quaraí/RS, em razão de falhas e/ou inexistência de documentação comprobatória das despesas, de acordo com auditoria promovida pelo Departamento Nacional de Auditoria do SUS (Denasus) , abrangendo os exercícios de 1998 a 2008.
A auditoria realizada pelo Denasus, a pedido da Delegacia da Polícia Federal de Santana do Livramento/RS, identificou as seguintes irregularidades:
a)	pagamentos realizados com recursos financeiros da Atenção Básica, para execução de plantões médicos;
b)	aquisição de medicamentos da Assistência Farmacêutica Básica e de medicamentos para o Hospital com recursos do PAB;
c)	pagamento de despesas de outras secretarias com recursos do PAB; 
d)	recursos do PAB utilizados para aquisição de material hospitalar, pagamento de Restos a Pagar;
e) não execução do Programa Combate às Carências Nutricionais; 
f)	transferência de recursos do Piso de Atenção Básica para outras contas correntes e débitos sem comprovação das despesas;
g)	pagamento de despesas em duplicidade.
O Tomador de Contas, em razão das irregularidades identificadas nas alíneas "a" a "c" acima, concluiu pela existência de débito correspondente a R$ 1.050.793,98, em valores originais, cujos responsáveis seriam: Carlos Silveira Gadret (Prefeito, no período de 1/1/1997 a 31/12/2004) ; Izar Terezinha Mirailh Pereira (Secretária Municipal de Saúde, no período de 1º/1/1997 a 31/3/2004) ; João Carlos Vieira Gediel (Prefeito, no período de 1º/1/2005 a 4/4/2008) e Dionisio Neuleraldo Pinto Mazui (Secretário Municipal de Saúde, no período de 1º/1/2005 a 4/4/2008) . 
No âmbito deste Tribunal, a Secretaria de Controle Externo de Tomada de Contas Especial (SecexTCE) promoveu a citação dos responsáveis, para que recolhessem o débito apurado, de acordo com os respectivos períodos de gestão, ou apresentassem alegações de defesa acerca da não comprovação da boa e regular aplicação dos recursos repassados pela União, conforme evidenciado nas constatações 13955 e 13957 do Relatório de Auditoria do Denasus nº 7.301 (acima relacionadas) .
Regularmente citados, os responsáveis apresentaram suas alegações defesa, que foram analisadas pela unidade técnica, conforme instrução transcrita no Relatório.
Diante dos elementos acostados aos autos pelos responsáveis, a SecexTCE defendeu o acolhimento parcial das alegações de defesa de Izar Terezinha Mirailh Pereira e Dionisio Neuleraldo Pinto Mazui, com a consequente exclusão de suas responsabilidades.
Propôs, ainda, que fossem parcialmente acolhidos os argumentos da defesa de Carlos Silveira Gadret e a rejeição das alegações de defesa de João Carlos Vieira Gediel, bem assim o julgamento irregular das respectivas contas e a condenação de ambos ao pagamento dos débitos espeficados na instrução. 
O representante do Ministério Público, por sua vez, dissentindo parcialmente da proposta de encaminhamento formulada na instrução, propôs que as contas de Carlos Silveira Gadret sejam "integralmente julgadas irregulares, com condenação em débito, pelos valores que o responsável efetivamente geriu no âmbito do município de Quaraí/RS".
Ao analisar a incidência da prescrição nos presentes autos, a SecexTCE demonstrou que houve o transcurso de mais de dez anos entre os fatos geradores da maioria das irregularidades, antes da notificação dos responsáveis pela autoridade administrativa competente.
Por esse motivo, com base no entendimento firmado por esta Corte de Contas mediante o Acórdão 1441/2016-TCU-Plenário, os pareceres consideram prescrita a pretensão punitiva relacionada a parte dos débitos objeto destes autos.
Amparados na jurisprudência até então predominante neste Tribunal, tais pareceres defenderam a imprescritibilidade dos débitos.
Ocorre que, em 11/10/2022, o Plenário do TCU reviu seu posicionamento acerca do instituto da prescrição, tanto dos débitos como da pretensão punitiva, com a expedição da Resolução-TCU 344/2022, que, entre outros, definiu: 
Art 1º. A prescrição nos processos de controle externo, em curso no Tribunal de Contas da União, exceto os de apreciação, para fins de registro, da legalidade dos aos de admissão de pessoal ou de concessão de aposentadorias, reformas e pensões, observará o disposto na Lei 9.873, de 23 de novembro de 1999, na forma aplicada pelo Supremo Tribunal Federal, em especial a Ação Direta de Inconstitucionalidade 5509, e regulamentada por esta Resolução.
Tal regulamento prevê, também, causas interruptivas da prescrição, entre elas, a notificação, oitiva, citação ou audiência do responsável e qualquer ato inequívoco de apuração do fato (art. 5º, incisos I e II) .
As irregularidades identificadas nos autos referem-se a ocorrências do período de 4/8/1999 a 23/10/2006, identificadas em auditoria do Denasus, cujo relatório preliminar foi concluído em  28/6/2008 (peça 10) e o relatório final em 17/10/2014. 
Há, nos autos, documentos que comprovam que os dois ex-prefeitos responsabilizados nos pareceres receberam o aludido relatório preliminar da auditoria do Denasus no dia 21/8/2009 (peças 33 e 36) , para que apresentassem as manifestações pertinentes, o que demonstra a interrupção da prescrição, consoante o art. 5º, inciso II, da Resolução-TCU 344/2022.
Na sequência, entretanto, verifica-se que Carlos Silveira Gadret foi novamente chamado a se manifestar sobre o mesmo relatório preliminar em 16/8/2013 (peça 28) , sem que tenham sido acostados aos autos elementos que demonstrem o regular andamento do processo nesse interregno, fato que enseja o reconhecimento da prescrição intercorrente, prevista no art. 8º da Resolução-TCU 344/2022, no tocante a esse responsável.
 O mesmo ocorreu em relação a João Carlos Vieira Gadiel, que, após sua notificação preliminar, em 21/8/2009, somente foi chamado a se manifestar sobre a instauração das presentes contas especiais por meio de ofício datado de 6/9/2016 (peça 41) , incidindo, in caso, a prescrição prevista no art. 5º da Resolução-TCU 344/2022. 
Nessa linha, considerando que não estão caracterizadas as situações previstas no art. 12 da Resolução-TCU 344/2022, determino o arquivamento dos presentes autos com fulcro no art. 11 do referido normativo.
Isto posto, voto no sentido de que o Tribunal acolha a minuta de acórdão que submeto à deliberação deste Colegiado.
TCU, Sala das Sessões, em 22 de novembro de 2022.
WALTON ALENCAR RODRIGUES 
Relator